ACORDAO-COMPLETO-2355287

ACÓRDÃO 2644/2019 ATA 42/2019 - PLENÁRIO

VISTO, relatado e discutido este processo que trata de representação, de autoria do Deputado Federal Nilson Leitão, acerca de indícios de irregularidades relacionadas à gestão do contrato de concessão da BR-163/MT, administrada pela Concessionária Rota do Oeste S.A. (CRO) ,
ACORDAM os Ministros do Tribunal de Contas da União, reunidos em sessão do Plenário, ante as razões expostas pelo Relator, em:
9.1. conhecer da representação, satisfeitos os requisitos de admissibilidade previstos no art. 235 c/c art. 237, inciso III e parágrafo único, do Regimento Interno do TCU (RITCU) , e considerá-la procedente;
9.2. com fundamento no art. 45 da Lei 8.443/1992, c/c art. 251 do Regimento Interno do TCU, determinar à Agência Nacional de Transportes Terrestres que, no prazo de 15 (quinze) dias, em razão da inexecução das obrigações de investimentos nas "Obras de Ampliação de Capacidade e Melhorias" previstas no PER:
9.2.1. promova o reequilíbrio econômico-financeiro do contrato de concessão da BR-163/MT em razão da aplicação de descontos tarifários ("Fator D") insuficientes nas revisões tarifárias ocorridas em setembro de 2017 e em setembro de 2018, sem se descuidar ainda da devolução, via "Fator C", dos valores indevidamente auferidos pela Concessionaria Rota do Oeste S.A., em observância ao art. 9º da Lei 8.987/1995, à subcláusula 22.6 e ao Anexo 5 do contrato de concessão;
9.2.2. adote medidas para executar as garantias de execução do ajuste, em consonância com o art. 23, parágrafo único, incisos I e II, da Lei 8.987/1995, e com a cláusula 12 do contrato de concessão, observando os regulamentos que disciplinam a matéria, tal qual a Circular-Susep 477/2013 e normas internas da Agência;
9.2.3. adote as medidas para avaliar se o serviço está sendo prestado de forma adequada e eficiente e se a concessionária está cumprindo todas as cláusulas contratuais ou regulamentares concernentes à concessão, conforme preceitua o art. 38, § 1º, incisos I e II, da Lei 8.987/1995;
9.2.4. caso se configurem as hipóteses previstas no art. 38, § 1º, incisos I e II, da Lei 8.987/1995, convoque a empresa concessionária para apresentar justificativas acerca dessas irregularidades e, caso não justificadas, conceda-lhe prazo razoável para corrigir eventuais falhas e transgressões relativas à prestação dos serviços de forma adequada e eficiente, na forma prevista no art. 38, § 3º, da Lei 8.987/1995; 
9.2.5. caso a concessionária, no prazo concedido em conformidade com o subitem anterior, não corrija eventuais falhas e transgressões relativas à prestação dos serviços identificados pela ANTT ou se configure a hipótese prevista no art. 38, § 1º, IV, da Lei 8.987/1995, instaure, de imediato, o processo administrativo previsto no art. 38, § 2º, assegurando prévio contraditório e a ampla defesa da concessionária, para a eventual declaração de caducidade da concessão;
9.2.6. encaminhe, no prazo de 15 (quinze) dias, a revisão tarifária ordinária efetuada em 2019, caso já realizada, demonstrando a adequação dos valores utilizados para fins de desconto de reequilíbrio no que se refere às "Obras de Ampliação de Capacidade e Melhorias";
9.2.7. encaminhe, no prazo de 60 (sessenta) dias, as medidas adotadas em cumprimento aos subitens 9.2.1, 9.2.2, 9.2.3, 9.2.4 e 9.2.5 deste acórdão, acompanhadas de cópia dos processos administrativos autuados ou outros documentos que se façam uteis para o monitoramento desta deliberação;
9.3. determinar à SeinfraRodoviaAviação que:
9.3.1. autue processo específico para monitorar este acórdão; 
9.3.2. junte cópia desta decisão ao TC Processo 024.813/2017-6, para que seja analisada a adoção de determinação estrutural à ANTT relacionada à otimização de seus processos de análise de revisão tarifária;
9.4. encaminhar cópia desta deliberação ao representante, ao Ministério Público Federal em Mato Grosso, à Agência Nacional de Transportes Terrestres e à  Concessionária Rota do Oeste S.A. (CRO) .

Representação acerca de possíveis irregularidades na concessão da Rodovia BR-163, no estado do Mato Grosso. Análise das oitivas.

Agência Nacional de Transportes Terrestres.

3. Interessado: Concessionária Rota do Oeste S.A. (19.521.322/0001-04).

13.1. Ministros presentes: Ana Arraes (na Presidência), Walton Alencar Rodrigues, Benjamin Zymler, Raimundo Carreiro, Bruno Dantas (Relator) e Vital do Rêgo.
13.2. Ministro-Substituto convocado: Augusto Sherman Cavalcanti.
13.3. Ministros-Substitutos presentes: Marcos Bemquerer Costa, André Luís de Carvalho e Weder de Oliveira.

ACORDAO-COMPLETO-2435662

Acórdão 1133/2022 - Plenário

ACORDAO-COMPLETO-2541258

Acórdão 1838/2022 - Plenário

ACORDAO-COMPLETO-2389692

Acórdão de Relação 3092/2019 - Plenário

Acórdão de Relação

BRUNO DANTAS

Cuidam os autos de representação de autoria do Deputado Federal Nilson Leitão (peça 1) acerca de indícios de irregularidades verificados na Agência Nacional de Transportes Terrestres (ANTT) relacionados à gestão do contrato de concessão da BR-163/MT, administrada pela Concessionária Rota do Oeste S.A (CRO) .
Por registrar as principais ocorrências havidas no andamento do processo até o momento, resumindo os fundamentos das peças acostadas aos autos, adoto como relatório, com os ajustes necessários, a instrução da secretaria responsável pela análise da demanda (peça 39) :
" (...) 
HISTÓRICO
2. Com o objetivo de averiguar as informações prestadas pelo representante, o Presidente do Tribunal de Contas da União (TCU) determinou, preliminarmente, a realização de levantamento (art. 238 do RI/TCU) cujos resultados deveriam ser informados à Presidência deste Tribunal (peça 2) .
3. De acordo com o Programa de Exploração da Rodovia (PER) , a CRO dispõe de um prazo de até quarenta e oito meses, contado a partir da data da expedição da licença de instalação, para concluir a duplicação de 453,6 km: 72,6 km no ano 1; 108,9 km no ano 2; 154,2 km no ano 3 e 117,9 km no ano 4 (peça 3, p. 32) .
4. Tendo em vista que os estudos de viabilidade consideraram que a licença de instalação seria obtida em doze meses (premissa cumprida com dois dias de atraso, conforme peça 5, p. 11-12) , constatou-se que o prazo para conclusão das obras (para efeitos de reequilíbrio econômico-financeiro) seria de cinco anos a partir do início da concessão, ocorrido em 21/3/2014, consoante quadro abaixo:
5. A partir do levantamento realizado pela unidade técnica, em dezembro de 2018, foi possível concluir que a CRO tinha entregue apenas 117,6 km de duplicação de 335,7 km exigíveis até março de 2018, o que perfazia 65% de inexecução à época (peça 12, p. 4) .
6. Constatou-se, outrossim, que a duplicação em comento (117,6 km) foi atingida em março de 2016 e que, desde então, a concessionária paralisou as atividades necessárias à consecução das metas anuais de duplicação estabelecidas contratualmente, o que caracterizaria um descumprimento relevante do contrato de concessão a demandar providências por parte do poder concedente voltadas à (peça 12, p. 5) :
i) utilização da garantia de execução do contrato;
ii) aplicação de penalidades que conduzam à retomada das obras ou à caducidade da concessão; e
iii) aplicação de descontos tarifários para reequilíbrio automático do contrato de concessão.
7. Observou-se, também, que tais medidas não foram plenamente adotadas pela ANTT, haja vista que a garantia de execução do contrato não foi acionada, as obras não foram retomadas nem a caducidade da concessão foi declarada e as tarifas cobradas estavam desequilibradas em desfavor dos usuários (peça 12, p. 5) .
8. Diante desse quadro, foram realizadas as oitivas das partes (ANTT e CRO) acerca das irregularidades verificadas na gestão do contrato de concessão tendo em vista eventual decisão de mérito destinada a exigir da ANTT a adoção de providências para a utilização da garantia de execução do contrato, para a abertura de procedimento administrativo com vistas à declaração de caducidade da concessão e para a redução da tarifa de pedágio em proporção compatível com o nível de inexecução contratual verificado (peça 12, p. 5) .
9. Esta instrução tem por objetivo analisar o conteúdo das manifestações encaminhadas pela ANTT (peça 19) e pela CRO (peça 29) e formular proposta de deliberação acerca dos indícios de irregularidade tratados nesta representação.
EXAME TÉCNICO
10. Optou-se, nesta instrução, por avaliar inicialmente aspectos suscitados acerca da competência do Tribunal e alegações de cunho geral que foram trazidos pelas partes para justificar as inexecuções ocorridas na concessão da BR-163/MT para, em seguida, abordar especificamente cada um dos três tópicos das oitivas (peça 12, p. 5) .
Competência do TCU
Alegações da CRO
11. A concessionária suscita que parte majoritária dos questionamentos da unidade técnica dizem respeito a matéria inserida dentro do âmbito de discricionariedade do gestor, a respeito do qual a Agência Reguladora já se posicionou e defende que o Tribunal não é órgão revisor das decisões regulatórias. Sugere que as decisões do TCU devem representar nortes para futuras tomadas de decisões, mediante recomendações, não lhe cabendo a apreciação do mérito das soluções regulatórias adotadas ou não pela agência, especialmente quando não se fala em qualquer tipo de ilegalidade a ser corrigida (peça 29, p. 22) .
12. Nesse sentido, afirma que se de um lado é papel constitucional fiscalizar tanto a atuação da ANTT quanto o cumprimento dos contratos de concessão, de outro, não há espaço para que se determine a desconsideração das análises realizadas pelo gestor e adoção de escolha regulatória diversa, especialmente quando essa se encontra devidamente motivada e fundamentada (peça 29, p. 23) .
13. Colaciona excertos de jurisprudência e de trechos de decisões pretéritas que destacam que o Tribunal não pode substituir o órgão que controla em suas atividades finalísticas (Acórdão 556/2005-TCU-Plenário, da Relatoria do Ministro Walton Alencar Rodrigues) , senão exercer controle de segunda ordem sobre a atuação das agências reguladoras (Acórdão 3068/2012-TCU-Plenário, da Relatoria do Ministro Valmir Campelo e Acórdão 617/2015-TCU-Plenário, da Relatoria do Ministro Vital do Rêgo) .
14. Afirma que quando se trata da competência do TCU, deve-se estabelecer claramente a distinção entre o objeto da fiscalização, de espectro amplo, nos termos do art. 70, da CF/88, e produto da fiscalização, o qual não admitiria a possibilidade de emitir qualquer ato de comando; desse modo, 'em casos que não sejam atinentes à gestão financeira em sentido mais amplo, devem confluir em manifestações de outra ordem, tendo como resultado a edição de decisões contendo recomendações para aprimoramento da atuação da entidade' (peça 29, p. 27) .
15. Acrescenta que, em situações limítrofes, vê-se que o TCU, mesmo percebendo ilegalidades (o que não estaria ocorrendo nestes autos) , já decidiu por não expedir uma determinação, uma ordem, mas sim uma recomendação, assegurando e respeitando a autonomia e a independência funcional da Agência Reguladora, no pleno exercício de suas funções constitucionais e legais, a exemplo do que teria ocorrido no Acórdão 715/2008-TCU-Plenário e 2927/2011-Plenário (peça 29, p. 28-29) .
Análise
16. Com o intuito de esclarecer as atribuições desta Corte nas fiscalizações de conformidades e operacionais, bem como sua competência em relação à emissão de recomendações e determinações, no âmbito das agências reguladoras, transcreve-se a seguir excerto do Trabalho de Conclusão de Curso de Pós-graduação em Controle Externo, do Auditor Federal de Controle Externo Mauro Ferreira do Sacramento, 'O caso do reajuste das tarifas de energia: atuação da ANEEL e do TCU'. As considerações feitas em relação à ANEEL são analogamente válidas em relação à ANTT.
'Consoante a Constituição Federal de 1988 e a legislação pertinente, compete à ANEEL a atribuição legal, por delegação do poder concedente, de outorgar, firmar contratos de concessão e fiscalizar a respectiva execução bem como a discricionariedade técnica de regular a prestação dos serviços públicos de distribuição de energia elétrica; e ao TCU, por sua vez, cabe a missão constitucional de verificar a conformidade dos atos e procedimentos administrativos bem como de avaliar o desempenho operacional da atividade finalística dos órgãos e entidades da Administração Pública federal e dos gestores de recursos federais e, por isso, sempre que necessário, atuar de forma suplementar no acompanhamento da execução dos contratos de concessão.
Não há conflito de competências porque essa atuação suplementar pode ser compreendida como um controle de segunda ordem sobre os atos regulatórios e contratos de concessão, cujos limites consistem nos critérios legais e na discricionariedade técnica dos entes reguladores. Assim, por um lado, cabe ao órgão de controle externo recomendar a adoção das medidas que entender pertinentes caso verifique oportunidades de melhoria na forma de atuação dos entes reguladores, em atenção à discricionariedade técnica e à independência decisória desses. Mas, por outro lado, compete ao TCU determinar às agências reguladoras a adoção de medidas saneadoras para o exato cumprimento da lei ou do regulamento caso verifique atos ou contratos em afronta a critérios legais ou regulamentares.
[...]
A competência legal do TCU para fiscalizar atos e contratos administrativos está estabelecida nos arts. 41 usque 47 da Lei 8.443/1992 (Lei Orgânica do Tribunal de Contas da União) . A verificação de ilegalidade pode ensejar a sustação do ato ou contrato (respectivamente, inciso I do § 1° e § 3°, todos do art. 45 da referida lei) , bem como a aplicação de multa ao responsável (inciso III do § 1° do art. 45 da lei) .'  (grifos não se encontram no original) 
17. Nessa linha, o Acórdão 1704/2018-TCU-Plenário enuncia que 'é possível a expedição de determinação pelo TCU para a correção de ato normativo elaborado por agência reguladora quando verificada ineficácia nas ações de regulação ou omissão no tratamento concedido à matéria sob sua tutela, sem que isso caracterize intromissão na autonomia funcional da agência, uma vez que é dever do Tribunal verificar se as agências estão a cumprir adequadamente os seus objetivos institucionais, entre os quais o de fiscalizar e regular as atividades sob sua esfera de competência'.
18. Alegações atinentes à invasão do espaço de discricionariedade do regulador e do poder concedente também foram recentemente suscitadas nos estudos para concessão da Rodovia de Integração do Sul (RIS) e rejeitadas por este Tribunal (Acórdão 1174/2018-TCU-Plenário) . O Exmo. Ministro Relator Bruno Dantas relembrou, em seu Voto, que a emissão de determinações é compatível com a atuação do Tribunal, mesmo quando se trata da análise de novos processos de desestatização:
'37. Também não verifico o alargamento do escopo do exame de uma fiscalização dessa natureza ou a invasão do espaço de discricionariedade do regulador e do Poder Concedente. Enquanto a IN-TCU 46/2004 determina o conjunto de documentos a serem remetidos ao Tribunal in casu, cabe à secretaria especializada definir o escopo de análise. O trabalho foi conduzido do mesmo modo como aqueles correspondentes ao acompanhamento dos processos concessórios das rodovias BR- 476/153/282/480/PR/SC e BR 364/MG/GO, dos quais resultaram os Acórdão 283/2016-TCU-Plenário e 943/2016-TCU-Plenário, respectivamente. No primeiro, foram feitas 42 determinações e 13 recomendações, enquanto que no segundo, 40 determinações e 15 recomendações. Portanto, o presente acompanhamento cumpre o seu objetivo de identificar riscos e propor melhorias, visando tão somente aperfeiçoar o processo regulatório.
38. Quanto ao teor das propostas de determinações, elas foram feitas de modo aberto, com vistas a mitigar os riscos identificados, evitando-se a fixação de soluções predeterminadas, procurando justamente preservar o espaço de discricionariedade do regulador/formulador na proposição de medidas que entender adequadas ao tratamento das impropriedades, o que inclusive ocorreu na fase subsequente, por iniciativa da própria ANTT.'
19. No caso concreto, os elementos trazidos pela representação indicam a existência de irregularidades no cumprimento do contrato e não de meras oportunidades de melhorias na atuação da agência. A eventual falha na atuação da agência no sentido de não fazer cumprir às cláusulas e condições avençadas nos contratos de concessão caracteriza afronta à legislação (Lei 10.233/2001, art. 24, inciso VIII) , in verbis:
'Art. 24. Cabe à ANTT, em sua esfera de atuação, como atribuições gerais:
 (...) 
VIII - fiscalizar a prestação dos serviços e a manutenção dos bens arrendados, cumprindo e fazendo cumprir as cláusulas e condições avençadas nas outorgas e aplicando penalidades pelo seu descumprimento;'
20. Assim, para o objeto do presente processo - indícios de irregularidades caracterizados pelo não cumprimento do contrato de concessão e potencial atuação ilegal da ANTT - o TCU possui competência para exercer o controle de conformidade, inclusive podendo determinar, se for o caso, à ANTT a adoção de medidas necessárias para o exato cumprimento da lei, nos termos do art. 71, inciso IX da Constituição Federal.
Aspectos gerais
Alegações da ANTT
21. A ANTT esclarece que a concessão da BR-163/MT faz parte da etapa mais recente de concessões federais (3ª Etapa) , cujo modelo privilegiava a execução de vultosas obras de duplicação e outras melhorias nos primeiros cinco anos de contrato, independentemente do nível de serviço verificado, refletindo política de caráter indutor e desenvolvimentista (peça 19, p. 3) .
22. De acordo com a Agência, na época das licitações da 3ª etapa, a política de financiamento contava com taxas de juros subsidiadas com base na oferta de crédito por bancos públicos (BNDES, Caixa e Banco do Brasil) , o que teria repercutido nas propostas de tarifa no leilão do trecho em questão, mas sem que viesse a ocorrer de fato (peça 19, p. 3) .
23. Menciona a recessão ocorrida após a assunção do contrato e relata que 'a queda na atividade econômica teria impactado as concessões com a redução do tráfego e suas projeções em relação aos estudos de viabilidade que pautaram os processos licitatórios, refletindo fortemente na queda das receitas provenientes da cobrança de pedágio e da capacidade de obter financiamento subsidiado por meio dos bancos públicos'. No caso da CRO, 'apesar de não ter havido problemas quanto à projeção de tráfego, a Concessionária alega como principal motivo a dificuldade do financiamento para implementação das obras (peça 19, p. 4) .
24. Diante desse cenário, ratificado pela ANTT por meio do Ofício Circular DG 001/2018/DG/ANTT, de 18/9/2018, teria sido observada relevante queda no desempenho das concessões federais, sobretudo em relação às obras de grande vulto de responsabilidade das concessionárias; no caso da CRO existia a previsão de duplicação de 453,6 km até março de 2019, dos quais 116,7 km foram liberados ao tráfego até o momento (26%) , estando as obras de duplicação paralisadas desde o ano de 2016 (peça 19, p. 4) .
25. Segundo a ANTT, a concessionária estaria buscando cumprir os parâmetros contratuais previstos nas frentes de conservação e manutenção, bem como na frente de serviços operacionais, especialmente quanto ao atendimento médico e mecânico na rodovia, serviço de grande valia para o usuário (peça 19, p. 4) .
26. A ser considerado o aspecto da continuidade da prestação do serviço público, afirma que 'percebeu-se nos últimos dois anos ser de interesse do poder legislativo e do poder executivo que as concessões de rodovias federais fossem contempladas com medidas que permitissem a devolução da rodovia de forma amigável (Lei 13.448/2017, de 5/6/2017) ou a manutenção dos contratos de concessão mediante a reprogramação dos investimentos e readequação do contrato, conforme preconizado pela Medida Provisória 800/17' (peça 19, p. 4) .
27. Esclarece que a MP 800/2017, a qual previa que investimentos fossem entregues em até quatorze anos a partir da assinatura do contrato original, por ter perdido sua validade, não pôde ser aplicada pela ANTT; e que a Lei 13.448/2017, que estabelece diretrizes para a relicitação dos contratos de parceria, ainda não foi regulamentada pelo governo, ou seja, as duas alternativas à caducidade dos contratos em andamento não poderiam ser aplicadas pela Agência (peça 19, p. 4) .
28. Diante disso, a ANTT teria indicado, no ano de 2018, a alternativa de revisão quinquenal e extraordinária a fim de repactuar os contratos de concessão impactados pela crise econômica, conforme termos exarados no Ofício Circular DG 001/2018/DG/ANTT, de 18/9/2018, de sorte que a equipe técnica da SUINF estaria analisando proposta de readequação (revisão quinquenal) apresentada pela CRO, análise esta que estaria se baseando essencialmente nos parâmetros apresentados no texto motivador desse tipo de revisão encaminhado para a Comissão de Viação e Transportes da Câmara dos Deputados, o Ministério Público Federal e o Tribunal de Contas da União (peça 19, p. 5) .
29. Conclui que tanto a ANTT como o governo federal têm utilizado de todas as instâncias possíveis para viabilizar o programa de concessão do governo federal, priorizando a continuidade da prestação do serviço público, e buscando de alguma forma garantir que os referidos contratos possam entregar, mesmo com postergações, os investimentos de grande vulto previstos originalmente (peça 19, p. 5) .
Alegações da CRO
30. A concessionária destaca que as licitações da 3ª rodada do Programa de Concessões de Rodovias Federais (Procrofe) ocorreram em um cenário econômico extremamente favorável (taxa de juros baixa, com tendência de queda e previsões otimistas de futuro) , para o qual o Estado estabeleceu modelo diverso dos anteriores, que previa a duplicação de grandes extensões, independentemente do nível de serviço e concentrando os pesados investimentos necessários à execução de duplicação nos primeiros anos de concessão, como 'forma de precipitar à população os benefícios que poderiam ter sido diluídos ao longo das décadas de concessão' (peça 29, p. 5) .
31. Segundo a empresa, para que tal modelo se tornasse viável e atrativo e, ainda assim, fosse preservado o princípio da modicidade tarifária, o BNDES, conjuntamente com o Banco do Brasil e a Caixa Econômica Federal, emitiu uma carta de apoio ao Programa de Investimento em Logística (PIL) do Governo Federal, tornando públicas as condições que seriam oferecidas por eles nos financiamentos dos projetos, assumindo o compromisso de financiamento em condições excepcionalmente favoráveis ao investidor privado (peça 29, p. 5) .
32. A estratégia adotada pelo Governo à época teria surtido efeito, de maneira que o anúncio ostensivo do suporte financeiro do BNDES aos projetos ensejou licitações amplamente competitivas, que viabilizaram grandes deságios nos certames em função do momento econômico vivido e, em especial, pelas condições de financiamento amplamente divulgadas para aumentar a atratividade dos projetos. Acrescenta que o financiamento era tão atrativo que inviabilizou até mesmo a atuação de outras instituições financeiras, que jamais seriam capazes de oferecer crédito em condições semelhantes às que seriam concedidas pelo BNDES (peça 29, p. 5-6) .
33. Logo após firmado o contrato, no entanto, teria ocorrido uma rápida degradação do cenário favorável e uma mudança completa das condições de financiamento do projeto. Apresenta dados do PIB (0,5% em 2014; - 3,8% em 2015; - 3,6% em 2016) e conclui que 'a mudança inequívoca do cenário macroeconômico nacional trouxe graves repercussões na execução dos contratos firmados, com impacto na financiabilidade dos projetos, aumento dos custos das concessionárias, redução das receitas com a diminuição do tráfego e o aumento no valor de insumos essenciais para a execução das obrigações contratuais' (peça 29, p. 6) .
34. Tais condições teriam sido reconhecidas pelo Governo, ocasionando a edição da MP 800/2017, que em sua exposição de motivos explicitaria o reconhecimento público dos impactos extraordinários da crise econômica que assolou o país (peça 29, p. 6-8) .
35. Tendo em vista o iminente risco de paralisação dos serviços essenciais aos usuários, o Governo teria se voltado ao desenvolvimento de soluções para contornar as graves consequências derivadas da crise econômica brasileira, a primeira delas seria a Lei 13.448/2017, conhecida como Lei de Relicitação, a qual dependia de regulamentação para que pudesse concretizar as soluções delineadas pelo instituto da devolução amigável, regulamentação essa que não ocorreu (peça 29, p. 8) .
36. Aponta que a MP 800/2017, que previa o reescalonamento dos investimentos em duplicação com o objetivo de evitar a descontinuidade dos serviços de infraestrutura rodoviária, caducou sem produzir efeitos práticos sobre as concessões rodoviárias (peça 29, p. 8) .
37. Assim, diante da persistência do problema e da ineficácia das soluções postas até então, inúmeros debates foram suscitados, com destaque para audiência pública na Comissão de Viação e Transportes da Câmara dos Deputados, em 14/8/2018, no qual a ANTT teria indicado as revisões quinquenais como meio ideal de revisão dos contratos da 3ª etapa para sua adequação à atual conjuntura do País (peça 29, p. 8) .
38. Naquela oportunidade teriam sido comparados os cenários de declaração de caducidade, relicitação e adequação contratual por meio de revisão quinquenal, chegando-se à conclusão de que a repactuação é o melhor caminho para atender ao interesse público, frente às consequências nocivas para usuários e cofres públicos das outras alternativas - caducidade e relicitação (peça 29, p. 8-9) .
39. Tais conclusões teriam sido formalizadas no Ofício Circular 001/2018/DG/ANTT que deu publicidade ao documento intitulado 'Diagnósticos e Alternativas Frente à Queda de Desempenho das Concessões Rodoviárias Federais' (peça 29, p. 9) .
40. Esse diagnóstico reforçaria a percepção de que as concessionárias, em especial da 3ª etapa, foram severamente afetadas pelos efeitos da crise econômica que abalou o país entre 2015 e 2016, recessão imprevisível para as concessões da 2ª e 3ª etapas; e explicitaria como a modelagem de cada etapa do Procrofe, incluindo a definição de obras obrigatórias, estruturação econômico-financeira, matriz de riscos, taxa interna de retorno e a própria viabilidade da concessão, além de incorporar experiências e aprendizados da etapa anterior, está intimamente relacionada ao cenário macroeconômico da época de sua concepção (peça 29, p. 9) .
41. Na apresentação dos impactos da crise sobre as concessões rodoviárias, teria se verificado, em relação à 3ª etapa, que a combinação de queda do tráfego com o enrijecimento das condições de financiamento, resultou numa paralisação quase total das obras de grande vulto, agravada pelo acúmulo de multas por inexecuções e aplicação dos devidos descontos tarifários, levando a uma situação de insolvência generalizada e iminente, o que teria levado a ANTT a descrever uma tendência de formação de um círculo vicioso de debilitação da capacidade de execução das concessões (peça 29, p. 9) .
42. A ANTT, ao cotejar as três alternativas - caducidade, relicitação e revisão contratual - teria concluído que a última opção seria a que melhor atende ao interesse público tendo em vista os menores impactos em termos de prazo, a não geração de despesas extras para o orçamento público, a inexistência de descontinuidade na prestação do serviço, a manutenção de tarifas baixas, a previsão de obras de duplicação obrigatórias e a baixa oneração da capacidade administrativa dos órgãos que estruturam as concessões (peça 29, p. 10) .
43. Segundo a empresa, a Agência teria avaliado que a alternativa de decretação de caducidade como uma solução com prazos e custos elevados, por diversas razões: prazo total estimado de 4 a 5 anos desde o início do processo até a assunção da rodovia por uma nova concessionária; prejudicial aos usuários devido à interrupção na prestação do serviço; provocaria o endividamento da União em razão da obrigação de indenização dos investimentos realizados em bens reversíveis não amortizados; exigiria a realocação de recursos de outras áreas da política pública, em razão do teto dos gastos; provocaria o comprometimento de todo o programa de novas concessões em razão da sobrecarga da capacidade administrativa da ANTT e de outros órgãos de governo na estruturação de novas outorgas (peça 29, p. 11) .
44. Conclui que a ANTT, atenta à execução dos contratos sob sua tutela de fiscalização, já iniciou a busca por soluções adequadas à 3ª etapa de concessões rodoviárias, tendo, a partir de estudos estatísticos e análises comparativas, descartado, a priori, a opção pela decretação de caducidade (peça 29, p. 12) .
Análise
45. Nota-se que as partes, por um lado, apresentam os desafios impostos pela contratação (duplicação no prazo de cinco anos) e, por outro, as adversidades do cenário macroeconômico que se seguiu à contratação, correlacionando possíveis impactos desse cenário na concessão da BR-163/MT, tais como: i) diminuição de tráfego / redução de receitas; ii) aumento do valor de insumos; e iii) dificuldades para obtenção de financiamento.
46. Primeiramente, é importante recobrar que os riscos associados ao volume de tráfego ('i') , ao custo das obras ('ii') e à obtenção de financiamento ('iii') foram integralmente assumidos pelo particular quando da celebração do contrato, de modo que tais alegações não eximem a CRO de cumprir, cabal e tempestivamente, com todas as obrigações originalmente assumidas (peça 4, p. 43-44, 51-52) :
'21.1 Com exceção das hipóteses da subclausula 21.2, a concessionária é integral e exclusivamente responsável por todos os riscos relacionados à Concessão, inclusive, mas sem limitação, pelos seguintes riscos:
21.1.1 volume de tráfego em desacordo com as projeções da Concessionária ou do Poder Concedente, com exceção do disposto: i) na subcláusula 21.2.8, no tocante à não execução ou ao atraso nas obras do Dnit previstas no Apêndice D do PER; ii) na subcláusula 22.5; e iii) na aplicação do Fator C; (...) 
21.1.7 custos para execução dos serviços previstos nas frentes de recuperação e manutenção, ampliação e manutenção do nível de serviço, conservação e serviços operacionais de todas as obras de ampliação de capacidade e melhorias da frente de ampliação e manutenção do nível de serviço. (...) 
21.1.9 atraso no cumprimento dos cronogramas previstos no PER ou de outros prazos estabelecidos entre as Partes ao longo da vigência do Contrato, exceto nos casos previstos na subcláusula 21.2 abaixo; (...) 
21.1.13 aumento do custo de capital, inclusive os resultantes de aumentos das taxas de juros;
 (...) 
26. Financiamento
26.1 A Concessionária é a única e exclusiva responsável pela obtenção dos financiamentos necessários à exploração da Concessão, de modo a cumprir, cabal e tempestivamente, com todas as obrigações assumidas no Contrato. (...) 
26.3 A Concessionária não poderá invocar qualquer disposição, cláusula ou condição dos contratos de financiamento, ou qualquer atraso no desembolso dos recursos para eximir-se, total ou parcialmente, das obrigações assumidas no Contrato.' (destaques acrescidos) 
47. A empresa, inclusive, declarou ter conhecimento desses riscos, os quais foram considerados na formulação de sua proposta (peça 4, p. 46-47) :
'21.3 A Concessionária declara:
 (i) ter pleno conhecimento da natureza e extensão dos riscos por ela assumidos no Contrato; e
 (ii) ter levado tais riscos em consideração na formulação de sua Proposta.' (destaques acrescidos) 
48. Em decisão recente, em processo de ação civil pública ajuizada pelo Ministério Público Federal (MPF) em face da Concebra (empresa responsável pela concessão da BR-060/153/262/DF/GO/MG, a qual padece de inexecuções similares) e da ANTT, objetivando, em sede de liminar, dentre outras medidas, que fosse determinado à Agência que se abstivesse de qualquer prorrogação dos prazos do cronograma de execução das obras de duplicação e melhorias daquela concessão, a justiça federal rechaçou peremptoriamente as justificativas acerca de dificuldades da empresa para obtenção de financiamentos (peça 30, p. 3) :
' (...) a inexecução contratual se constitui fato notório, o que é corroborado pelos números trazidos pelo MPF apontando que foram efetivados apenas 111,2 dos 647,8 quilômetros de duplicação previstos, correspondendo a apenas 17,16% do total de investimento assumido.
Ao seu turno, a concessionária limita-se a justificar o atraso pelas dificuldades para obtenção de financiamento para retomada de investimentos, bem como na própria atuação da ANTT, que resultaram na aplicação de consecutivos e acumulados descontos de reequilíbrio econômico.
Neste particular, observo que o contrato de concessão atribui exclusivamente à Concebra a responsabilidade pela obtenção de financiamentos (item 26.1 - ID 25918601) , não sendo razoável admitir o atraso perpetrado com base neste fundamento e, tampouco, com base na redução tarifária que, inclusive é, consequência dos amplos índices de inexecução.' (destaques acrescidos) 
49. A despeito da improcedência das justificativas apresentadas em face do contrato celebrado, alguns comentários adicionais são oportunos para demonstrar que os argumentos apresentados, além de não admissíveis para justificar os atrasos perpetrados, sequer refletem a realidade, no caso concreto da concessão da BR-163/MT.
50. Nesse sentido, os balanços contábeis da concessionária, disponibilizados no sítio eletrônico da empresa (www.rotadooeste.com.br) , aba investidores, revelam que apesar das dificuldades macroeconômicas mencionadas nas manifestações, a receita bruta de serviços obtida em 2018 (R$ 436,7 mi) foi 7,8% maior do que aquela auferida em 2017 (R$ 405,1 mi) e que, por sua vez, foi 6,3% maior do que aquela obtida em 2016 (R$ 381,0 mi) , conforme Tabela 2:
51. Em termos de tráfego, dados fornecidos pela ANTT (constantes da peça 3 do TC Processo 005.815/2019-3 e reproduzidos à peça 36 deste processo) também indicam que o volume de eixos equivalentes que trafegam pela BR-163/MT aumentou 3,1% no último ano apurado (2017/2018) em relação ao período anterior (2016/2017) , conforme demonstrado na Tabela 3:
52. Esses volumes aferidos de tráfego podem ser comparados com aqueles previstos nos estudos de viabilidade que precederam o leilão para a concessão da BR-163/MT, desde que sejam ajustados de maneira a considerar o efeito da Lei 13.103/2015, a qual dispõe:
'Art. 17 em todo o território nacional, os veículos de transporte de cargas que circularem vazios ficarão isentos da cobrança de pedágio sobre os eixos que mantiverem suspensos.'
53. Para que isso fosse viável, a ANTT informou o percentual de eixos suspensos registrados em cada uma das praças de pedágio da BR-163/MT ao longo dos períodos indicados na tabela anterior (peça 36, p. 5) , consoante Tabela 4:
54. Fazendo-se esse ajuste no tráfego real informado pela ANTT e comparando-o com os dados dos estudos de viabilidade que precederam a concessão (peça 36, p. 6) , fornecidos em termos de volume diário médio anual equivalente, verifica-se que o tráfego real supera aquele estimado por ocasião dos estudos de viabilidade em mais de 18% (a praça P6 não foi considerada porque teve sua posição alterada no primeiro termo aditivo ao contrato de concessão, que consta da peça 37) , conforme demonstrado na Tabela 5:
55. Esses números se alinham à informação da ANTT que indica 'não ter havido problemas quanto à projeção de tráfego' (peça 19, p. 4) , o que permite concluir que a crise econômica não teve repercussão significativa no contrato de concessão da BR-163/MT em termos de geração de receita.
56. Logo, as dificuldades da CRO para a obtenção de financiamento (risco exclusivo do particular) tampouco podem ser atribuídas à crise econômica que, como visto, pouco impactou na geração de caixa do negócio, que poderia ser dada em garantia dos financiamentos eventualmente contratados (peça 4, p. 52) :
26.4 A Concessionária, desde que autorizada pela ANTT, poderá dar em garantia dos financiamentos contratados nos termos desta cláusula, os direitos emergentes da Concessão, tais como as receitas de exploração do Sistema Rodoviário, desde que não comprometa a operacionalização e a continuidade da execução das obras e dos serviços objeto da Concessão.
57. Por outro lado, fatores não relacionados à crise econômica podem ter influenciado negativamente no financiamento do empreendimento. O acesso a crédito por parte da Odebrecht Rodovias, empresa que detém a concessão da BR-163/MT, pode ter sofrido maiores restrições das instituições financeiras depois que vieram à tona os escândalos de corrupção investigados no âmbito da Operação Lava Jato e que envolveram o conglomerado empresarial do qual a concessionária faz parte.
58. O BNDES, por exemplo, chegou a suspender o financiamento a empresas envolvidas na Operação, conforme noticiado em outubro de 2016 (peça 31) . Recentemente, a imprensa noticiou que o grupo Odebrecht busca saída para uma dívida de R$ 80 bilhões, a qual poderia levar à recuperação extrajudicial ou judicial de algumas das empresas do grupo (peça 38) .
59. Ou seja, além de não ser risco do poder concedente, as dificuldades para obtenção de financiamento por parte da CRO não estão relacionadas à inviabilidade do negócio em razão da retração econômica, mas podem estar associadas a práticas inadequadas do grupo empresarial detentor da concessão que ensejaram restrições por parte das instituições financeiras.
60. Insta fazer um aparte para enfatizar que a ANTT confirmou, em sua manifestação, os apontamentos da instrução inicial, ao indicar que a concessionária duplicou apenas 116,7 km de um total de 453,6 km, o que perfaz 74% de inexecução, e atesta que os serviços estão paralisados desde 2016 (peça 19, p. 4) .
61. Ora se as obras de duplicação se encontram paralisadas desde 2016, uma descontinuidade parcial na prestação do serviço público já vem ocorrendo por três anos e sem que qualquer providência objetiva tenha sido tomada por parte da ANTT para que as obras sejam retomadas ou para que a empresa que deu causa à descontinuidade na prestação do serviço público seja penalizada.
62. Afinal de contas, o contrato de concessão não foi celebrado apenas para que a empresa providenciasse a conservação da rodovia e a prestação de atendimento médico e mecânico aos usuários; ou seja, a permanência da CRO à frente da concessão da BR-163/MT não representa, necessariamente, a continuidade da prestação do serviço público.
63. Na sequência, as partes fazem menção à medida provisória (MP) 800/2017 e à Lei 13.448/2017 e indicam que a primeira perdeu a sua validade sem que fosse votada pelo parlamento e que a segunda, apesar de vigente, carece de regulamentação para que seja plenamente válida.
64. Com relação à MP 800/2017, nota-se que buscou conceder um prazo máximo de quatorze anos para a reprogramação do cronograma de investimentos originalmente assumido pelos contratos de concessão da terceira etapa, os quais previam que a duplicação ocorresse no prazo de cinco anos.
65. Em se tratando de uma medida provisória que perdeu sua validade, não há como acatar qualquer justificativa para as inexecuções com base na MP 800/2017, de maneira que os prazos exigíveis são aqueles previstos originalmente em contrato.
66. A Lei 13.448/2017 estabeleceu a possibilidade de relicitação dos contratos de concessão a qual é definida como um 'procedimento que compreende a extinção amigável do contrato de parceria e a celebração de novo ajuste negocial para o empreendimento, em novas condições contratuais e com novos contratados, mediante licitação promovida para esse fim' (art. 4º, inc. III) .
67. Tem-se, portanto, mais um procedimento de extinção contratual, além daqueles previstos no art. 35 da Lei 8.987/1995, o qual foi concebido para situações de inadimplemento contratual por parte da concessionária, como se verifica do art. 13, da Lei 13.448/2017:
'Art. 13 Com o objetivo de assegurar a continuidade da prestação dos serviços, o órgão ou a entidade competente poderá realizar, observadas as condições fixadas nesta Lei, a relicitação do objeto dos contratos de parceria nos setores rodoviário, ferroviário e aeroportuário cujas disposições contratuais não estejam sendo atendidas ou cujos contratados demonstrem incapacidade de adimplir as obrigações contratuais ou financeiras assumidas originalmente.'
68. Nesse sentido, trata-se primordialmente de uma alternativa à instauração ou à continuidade de processo de caducidade da concessão, como se observa de outros dispositivos da Lei 13.448/2017:
'Art. 14 A relicitação de que trata o art. 13 desta Lei ocorrerá por meio de acordo entre as partes, nos termos e prazos definidos em ato do Poder Executivo.
 (...) 
§ 2º Sem prejuízo de outros requisitos definidos em ato do Poder Executivo a instauração do processo de relicitação é condicionada à apresentação pelo contratado:
 (...) 
II - da renúncia ao prazo para corrigir eventuais falhas e transgressões e para o enquadramento previsto no § 3º do art. 38 da Lei 8.987, de 13 de fevereiro de 1995, caso seja posteriormente instaurado ou retomado o processo de caducidade;
 (...) 
§ 3º Qualificado o contrato de parceria para a relicitação, nos termos do art. 2º desta Lei, serão sobrestadas as medidas destinadas a instaurar ou a dar seguimento a processos de caducidade eventualmente em curso contra o contratado.
 (...) 
Art. 20 na hipótese de não acudirem interessados para o processo licitatório previsto no art. 13 desta Lei, o contratado deverá dar continuidade à prestação do serviço público, nas condições previstas no inciso II do caput do art. 15 desta Lei, até a realização de nova sessão para recebimento de propostas.
§ 1º Se persistir o desinteresse de potenciais licitantes ou não for concluído o processo de relicitação no prazo de 24 (vinte e quatro) meses, contado da data da qualificação referida no art. 2º desta Lei, o órgão ou a entidade competente adotará as medidas contratuais e legais pertinentes, revogando o sobrestamento das medidas destinadas a instaurar ou a dar seguimento a processo de caducidade anteriormente instaurado, na forma da lei.'
69. A relicitação tem como consequência a suspensão das obrigações de investimento da concessionária a partir da celebração do termo aditivo correspondente entre as partes:
'Art. 15 A relicitação do contrato de parceria será condicionada à celebração de termo aditivo com o atual contratado, do qual constarão, entre outros elementos julgados pertinentes pelo órgão ou pela entidade competente:
 (...) 
II - a suspensão das obrigações de investimento vincendas a partir da celebração do termo aditivo e as condições mínimas em que os serviços deverão continuar sendo prestados pelo atual contratado até a assinatura do novo contrato de parceria, garantindo-se, em qualquer caso, a continuidade e a segurança dos serviços essenciais relacionados ao empreendimento;'
70. Contudo, como a CRO não apresentou qualquer tipo de demanda junto à ANTT para a relicitação da concessão da BR-163/MT, as obrigações de investimentos previstas no contrato permanecem plenamente exigíveis, de sorte que a Lei 13.448/2017 não a exime do fiel cumprimento do contrato celebrado.
71. Cumpre notar que a Concessionária BR-040 S.A (Via 040) , responsável pela administração da BR-040/DF/GO/MG, foi a única das concessionárias da terceira etapa que solicitou formalmente a submissão de seu empreendimento ao procedimento de relicitação. O requerimento da empresa para devolução amigável da concessão, de 11/9/2017, conforme apurado no TC Processo 034.459/2017-0, ocorreu a despeito da ausência de regulamentação da metodologia de indenização pelos investimentos realizados e não amortizados, que não foi tratada pela Lei 13.448/2017 (art. 17, § 2º) , mas que deve ser disciplinada pelo poder concedente:
'Art. 17. O órgão ou a entidade competente promoverá o estudo técnico necessário de forma precisa, clara e suficiente para subsidiar a relicitação dos contratos de parceria, visando a assegurar sua viabilidade econômica-financeira e operacional.
§ 1º Sem prejuízo de outros elementos fixados na regulamentação do órgão ou da entidade competente, deverão constar do estudo técnico de que trata o caput deste artigo:
 (...) 
VII - o levantamento de indenizações eventualmente devidas ao contratado pelos investimentos em bens reversíveis vinculados ao contrato de parceria realizados e não amortizados ou depreciados.
§ 2º A metodologia para calcular as indenizações de que trata o inciso VII do § 1º deste artigo será disciplinada em ato normativo do órgão ou da entidade competente.'
72. Quanto à expectativa de superveniência de uma revisão quinquenal que venha a conceber um novo contrato de concessão, distinto daquele que foi licitado, no qual todas as obrigações avençadas e descumpridas serão postergadas e deixarão de ser exigíveis, trata-se de hipótese de aplicação incerta e de legalidade questionável que não pode ser utilizada para salvaguardar a empresa pelas inexecuções contratuais verificadas e que não exime a ANTT de exigir o fiel cumprimento contratual, inclusive com a aplicação das penalidades previstas em lei e em contrato.
73. Embora nenhum documento tenha sido apresentado acerca da revisão quinquenal da BR-163/MT, as manifestações das partes sinalizam que uma proposta já foi apresentada pela concessionária e está sendo analisada pela equipe técnica da ANTT à luz de documento que constou do Ofício Circular 001/2018/DG/ANTT (peça 19, p. 5) .
74. Tal documento intitulado 'Diagnóstico e Alternativas Frente à Queda de Desempenho das Concessões Rodoviárias Federais' (peça 29, p. 41-70) , de autoria indefinida, posto que sequer foi subscrito, traz informações de cunho geral para concluir que a melhor solução seja aquela inabitual e de legalidade duvidosa (revisão contratual) em detrimento da regular aplicação dos dispositivos contratuais e legais, que indicam que em casos de inexecução devem ser acionadas as garantias contratuais e aplicadas as penalidades previsLtas, inclusive de caducidade.
75. Constam desse estudo, as mesmas alegações genéricas a respeito da crise econômica, da modelagem dos contratos da terceira etapa e das dificuldades para a obtenção de financiamento, que não se sustentam diante das disposições contratuais e das particularidades da BR-163/MT em termos de receita, tráfego e óbices ao financiamento.
76. Quanto ao estudo em questão, não se pode perder de vista que uma das concessionárias da terceira etapa, a MGO Rodovias, responsável pela BR-050/GO/MG, mesmo submetida a cenário econômico desfavorável, conseguiu concluir 162,21 km de duplicação até 7/1/2019, o que representa 74,24% do total de 218,5 km programado originalmente para ser entregue até 30/6/2019 (peça 5, p. 11, peça 32) . Tem-se, nesse caso, um exemplo que contraria frontalmente as teses desenvolvidas nesse estudo cuja autoria não foi identificada.
77. A CRO sugere, a partir do diagnóstico do estudo em questão, que o acúmulo de multas por inexecuções estaria levando a uma insolvência generalizada das concessionárias. As partes, no entanto, em nenhum momento indicam qual o valor das multas aplicadas em razão da paralisação das obras de duplicação (74% de inexecução) e, desse montante, o total efetivamente pago pela empresa.
78. Quanto às dificuldades relacionadas no referido estudo ao processo de caducidade, estas serão avaliadas em tópico específico desta instrução.
79. Ante todo o exposto, entende-se que as alegações de cunho geral trazidas pela ANTT e pela CRO para justificar a inércia na adoção de medidas previstas contratualmente e legalmente em caso de inadimplemento contratual, tais como a execução das garantias e a aplicação de penalidades, inclusive de caducidade, não podem ser acolhidas.
Garantia de execução do contrato (peça 12, p. 5) 
b) proceder, com fundamento no art. 250, inciso V, do RITCU, as oitivas da Agência Nacional de Transportes Terrestres e da Concessionária Rota do Oeste S.A. (CRO) para que, no prazo de quinze dias, se manifestem acerca dos indícios de gestão irregular do contrato de concessão concernentes à:
i) não utilização da garantia de execução do contrato, a despeito da inexecução das obrigações de investimentos em 'Obras de Ampliação de Capacidade e Melhorias' previstas no PER (art. 23, parágrafo único, incisos I e II, da Lei 8.987/1995; cláusula 12 do contrato de concessão) ;
Alegações da ANTT
80. A respeito dos questionamentos de não utilização da garantia contratual e da não adoção das medidas tendentes à declaração de caducidade, em função do não cumprimento das metas de duplicação pela concessionária, a ANTT entende que estas medidas não foram implementadas por serem as medidas mais gravosas previstas no contrato de concessão, devendo ser utilizadas apenas em última instância administrativa (peça 19, p. 4) .
81. Alega que 'caso as referidas medidas fossem aplicadas de maneira imediata, certamente haveria risco considerável de ocorrer a descontinuação da prestação do serviço público para o usuário da rodovia até que nova concessão pudesse assumir o trecho, concorrendo para a degradação dos elementos da rodovia e interrupção dos serviços de atendimento mecânico e médico' (peça 19, p. 4) .
Alegações da CRO
82. A CRO alega que, conforme reconhecido pela ANTT em sua manifestação à peça 19, vem cumprindo os parâmetros contratuais nas frentes de conservação e manutenção, bem como na frente de serviços operacionais, não obstante o cenário de crise econômica e dificuldades excepcionais para obtenção de financiamento (peça 29, p. 13) .
83. Defende que 'nesse cenário, eventual execução da garantia de contrato poderia comprometer a prestação de serviços essenciais aos usuários'. Na sequência, transcreve os dois parágrafos da manifestação da ANTT que posicionam a execução da garantia dentre as 'medidas mais gravosas previstas no contrato de concessão' cuja aplicação traria riscos de 'descontinuação da prestação do serviço público para o usuário' (peça 29, p. 13-14) .
84. Menciona que, em 2017, a Agência encaminhou à Concessionária o Ofício 272/2017/SUINF contendo notificação de descumprimentos contratuais, dando prazo de 90 dias para o completo saneamento das inconformidades indicadas, sob pena de abertura de processo de caducidade. A partir de então, teria se iniciado um processo de interlocução entre Agência e Concessionária, ao longo do qual a CRO demonstrou o descabimento da abertura de processo de caducidade, resultando, em 2018, no afastamento dos efeitos do Ofício 272/2017/SUINF (peça 29, p. 14) .
85. Nesse interregno, a CRO teria logrado demonstrar ter sanado as inconformidades apontadas pela Agência, bem como estar em processo de troca de controle acionário que, ao final, viabilizará a obtenção de recursos para a realização dos investimentos necessários à concessão, medida que seria complementada pela revisão quinquenal do contrato de concessão, que permitiria a readequação dos investimentos com o objetivo de viabilizar a execução contratual (peça 29, p. 14-15) .
86. Afirma que a 'alegação de existência de supostos descumprimentos contratuais não merece prosperar, posto que, conforme reconhecido pela Agência Reguladora, a concessionária logrou sanar todas as inconformidades apontadas, estando eventuais pendências contempladas em proposta de revisão quinquenal sob análise administrativa' (peça 29, p. 15-16) .
87. Aduz que 'eventual execução da garantia contratual ou abertura de processo de caducidade, além de constituírem medidas absolutamente descabidas, são incoerentes com a política pública do Poder Concedente, que decidiu privilegiar a continuidade dos serviços prestados aos usuários' (peça 29, p. 16) .
88. Transcreve os art. 20 e 22 da Lei 13.655/2018 e indica que, 'diante de medida que afastaria as vantagens da licitação realizada, sabedor ainda que fatores externos, imprevisíveis e alheios às vontades das partes contratuais, não haveria como se cogitar de medida diferente do gestor público no caso da CRO'; na visão da empresa, 'o acionamento da garantia contratual e, pior ainda, a decretação de caducidade da avença feririam dispositivo legal, podendo eles, aí sim, serem responsabilizados' (peça 29, p. 16) .
Análise
89. Em sua manifestação, a ANTT trata da execução da garantia contratual (item 'i') e da decretação de caducidade da concessão (item 'ii') em conjunto, de modo que sugere que a primeira medida, tal qual a segunda, seja 'a mais gravosa prevista no contrato de concessão' e passível de ocasionar a 'descontinuação da prestação do serviço público para o usuário da rodovia'.
90. Ao duplicar apenas 117,6 km de um total de 453,6 km que deveria entregar até março de 2019 (74% de inexecução) a concessionária acarreta aos usuários, ao poder público e à sociedade como um todo, prejuízos em termos de fruição da rodovia (nível de serviço aquém do contratado) e de segurança viária (acidentes graves decorrentes de colisões frontais) que impactam nos custos e na eficiência do transporte rodoviário.
91. A execução da garantia contratual permite que a Administração seja indenizada, ao menos em parte, pelos prejuízos decorrentes do inadimplemento contratual por parte da concessionária. Ademais, tal mecanismo contratual quando regularmente acionado pelo poder concedente, concorre para assegurar que o contratado cumpra efetivamente com as obrigações assumidas, contribuindo para um ambiente regulatório que prestigie a fiel execução dos contratos.
92. Esse mecanismo indenizatório previsto contratualmente e que deveria ser aplicado em situações de inadimplemento por parte da concessionária, não vem sendo utilizado pela ANTT, conforme revelado pelo relatório do TC Processo 002.469/2018-9:
'282. Portanto, a Agência vem renunciando ao único instrumento que o Poder Público, os contribuintes e usuários do serviço dispõem para atenuarem os prejuízos resultantes da não entrega de importantes obras de infraestrutura rodoviária nacional. Em que pese os descumprimentos contratuais sistemáticos, nenhuma das concessionárias da 3ª etapa teve a sua garantia executada. (...) 
299. Portanto, não executar nenhuma garantia das concessões da 2ª etapa e considerar empresas como a concessionária Via Bahia como cumpridora do seu TAC, representa transigência inconcebível frente aos descumprimentos contratuais verificados e injustificada relativização dos prejuízos que a sociedade e os usuários arcam quando importantes obras contratadas não são entregues. (...) 
330. Por todo o exposto, a garantia de execução contratual constitui prerrogativa (poder-dever) da Administração para reforçar o cumprimento dos acordos e promover o interesse público nos contratos com ela firmados. Em que pese a sua relevância, a execução das garantias, que poderia atenuar os prejuízos sofridos pelo erário e pelos usuários diante de descumprimentos contratuais sistemáticos, não vem ocorrendo, o que afronta os princípios da indisponibilidade do interesse público e da eficiência.'
93. Essa inércia do poder concedente quanto ao exercício de suas prerrogativas (poder-dever) não pode ser justificada pela gravidade da execução das garantias contratuais; pelo contrário, o contrato indica que a medida não depende de outra formalidade além do envio de notificação pela ANTT (peça 4, p. 26-27) :
'12.6 A Garantia de Execução do Contrato também poderá ser executada sempre que a Concessionária não adotar providências para sanar inadimplemento de obrigação legal, contratual ou regulamentar, sem qualquer outra formalidade além do envio de notificação pela ANTT, na forma da regulamentação vigente, o que não eximirá a Concessionária das responsabilidades que lhe são atribuídas pelo Contrato.'
94. Não se pode, por conseguinte, considerar que a execução da garantia contratual, em situações de inadimplemento por parte da contratada, seja considerada como 'a mais gravosa prevista no contrato de concessão' apenas pelo fato de que a prerrogativa (poder-dever) não esteja sendo exercida pelo poder concedente, o qual está incumbido de cumprir e fazer cumprir as disposições regulamentares do serviço e as cláusulas contratuais da concessão (art. 29, inc. VI, da Lei 8.987/1995) .
95. A associação feita entre a execução da garantia contratual e a descontinuação da prestação do serviço público para o usuário da rodovia é ainda mais insólita, e não foi objeto de maiores explicações por parte da ANTT, o que dificulta a avaliação.
96. De todo modo, quando uma garantia é executada, a indenização do poder público é obtida de terceiros (seguro-garantia ou fiança bancária) ou descontada da caução prestada em dinheiro ou em títulos da dívida pública, restando à concessionária a reposição das garantias (peça 4, p. 27) :
'12.7 Sempre que a ANTT utilizar a Garantia de Execução do Contrato, a Concessionária deverá proceder à reposição do seu montante integral, no prazo de 10 (dez) dias úteis a contar da data de sua utilização, sendo que, durante este prazo, a Concessionária não estará eximida das responsabilidades que lhe são atribuídas pelo Contrato.'
97. Nesse processo, a concessionária eventualmente terá que arcar com um prêmio maior para renovação das garantias junto a seguradoras e instituições financeiras ou recompor a caução prestada. Contudo, não se pode inferir que tais custos adicionais possam resultar na descontinuidade da prestação dos serviços, como sugere a ANTT em sua manifestação, até porque não se sabe sequer o valor que será executado dessa garantia pelo poder concedente.
98. A CRO, por sua vez, além de reproduzir as alegações da ANTT, as quais foram afastadas nos parágrafos anteriores, insinua que não existem descumprimentos contratuais que possam ensejar a execução das garantias, uma vez que as inconformidades indicadas em um ofício de 2017 (o qual não foi incorporado aos autos pelas partes) teriam sido supostamente sanadas e as demais pendências poderiam ser equacionadas por meio de revisão quinquenal.
99. Conforme visto anteriormente, os descumprimentos contratuais são contundentes (situação atual - 74% de inexecução em termos de duplicações) , de modo que não há como cogitar que não haja inadimplemento passível de execução da garantia na 'frente de ampliação de capacidade e manutenção de nível de serviço', ainda que algumas das irregularidades apuradas no início da execução do contrato, as quais não foram reveladas pelas partes, tenham sido porventura sanadas pela CRO.
100. Apesar do inadimplemento confirmado pela ANTT nessa frente, a manifestação da CRO sugere que nenhuma multa tenha sido aplicada em razão dos descumprimentos contratuais atinentes à duplicação da BR-163/MT que se acumulam desde 2016, haja vista o 'afastamento dos efeitos do Ofício 272/2017/SUINF', pois 'conforme reconhecido pela Agência Reguladora, a concessionária logrou sanar todas as inconformidades apontadas, estando eventuais pendências contempladas em proposta de revisão quinquenal', situação que não pode ser aceita, à luz do contrato celebrado.
101. Há que se notar, também, que a manifestação da empresa confirma as dificuldades para a obtenção de financiamento, as quais tem como causa restrições das instituições de crédito à atual detentora do negócio, não havendo óbices em relação à viabilidade do negócio. Nesse sentido, a CRO afirma 'estar em processo de troca de acionário, que, ao final, viabilizará a obtenção de recursos para a realização dos investimentos necessários à concessão' (peça 29, p. 14) .
102. Ou seja, o cumprimento tardio do contrato, além de dependente de uma revisão quinquenal de aplicação questionável e de legalidade duvidosa, também depende de transação que possibilite a troca de controle acionário a uma empresa que não esteja enfrentando as dificuldades da Odebrecht Rodovias para a obtenção de recursos junto às instituições financeiras.
103. É interessante notar, ainda, que ao passo em que a concessionária afirma que 'vem cumprindo' os parâmetros contratuais das demais frentes de serviço (conservação, recuperação e manutenção, serviços operacionais) , a ANTT informa apenas que a CRO tem 'buscado cumprir' as demais obrigações. Entre o 'buscar cumprir' e o 'cumprir' existe uma diferença significativa.
104. Até o final da fase de recuperação, que se encerra ao final do quinto ano de contrato (março de 2019) , o pavimento da BR-163/MT deve apresentar desempenho equivalente àquele verificado em rodovias novas ou recém-restauradas em termos funcionais (irregularidade longitudinal máxima de 2,7 m/km em 100% da rodovia) e estruturais (deflexão característica máxima de 50 x 10-2 mm) , todas as obras de arte especiais devem estar recuperadas e alargadas e todos os acostamentos precisam estar recuperados e nivelados com o pavimento.
105. É importante mencionar que, ao final da fase de recuperação, é necessário que todos os parâmetros de desempenho previstos em contrato para serem atingidos ao final do prazo de cinco anos de contrato sejam aferidos e avaliados pela Agência Reguladora (relatório de vistoria da fase de recuperação) , o que permitirá, em alguma medida, a distinção entre o 'buscar cumprir' e o 'cumprir' para os serviços da frente de recuperação e manutenção. Cabe notar que nos contratos da segunda etapa, a exemplo da BR-153/SP, tais obrigações não foram cumpridas (peça 77, p. 17, do TC Processo 032.829/2016-7) :
'135. De toda sorte, embora o enfoque tenha recaído nos melhoramentos, pode-se verificar que o relatório de vistoria da fase de recuperação, elaborado pela ANTT (após transcorridos cinco anos de contrato) , assinalou o não atendimento de 41 parâmetros de desempenho, dentre cinquenta avaliados. Na ocasião, todos os parâmetros de desempenho relacionados ao pavimento foram reprovados (peça 72, p. 15) .
136. Esse mesmo relatório aponta o descumprimento do principal parâmetro de desempenho para o pavimento flexível, qual seja, a irregularidade longitudinal, para 41% da pista sul (78% nas faixas adicionais) e 46% da pista norte (72% nas faixas adicionais) . O relatório também evidencia que de 55 obras de arte especiais, apenas treze foram recuperadas (peça 72, p. 39, 65-66; peça 73, p. 1-2) .
137. Tais informações revelam que os trabalhos realizados pela empresa, nos primeiros cinco anos de contrato, foram de cunho paliativo, num nível mínimo de investimentos para prosseguir na cobrança de pedágio, sem despertar maior clamor dos usuários, que desconhecem e/ou não tem condições de verificar o atendimento dos parâmetros de desempenho exigidos em contrato.'
106. Há grande chance de que tais parâmetros de desempenho não tenham sido alcançados para o contrato de concessão da BR-163/MT, pois usualmente a efetiva restauração da pista existente ocorre depois da implantação da duplicação, o que permite o desvio de tráfego pela pista duplicada para que as intervenções sejam feitas sem necessidade de paralisações do tráfego. Nesse sentido, reportagem de 18/3/2019 do Jornal Bom Dia Brasil, apurou a ausência de acostamentos em trechos da BR-163/MT situação que deveria estar resolvida em cinco anos, mas que a empresa indicou que providenciará somente quando da duplicação da rodovia (prazo indefinido) .
107. Ao que tudo indica, portanto, as atividades da concessionária na BR-163/MT tem se limitado à frente de conservação e à frente de serviços operacionais, ou seja, se não existe um abandono completo do contrato (que gerou receitas de R$ 437 milhões em 2018, números que a colocam como a terceira concessão com maior arrecadação em termos de pedágio) , tampouco se pode falar de 'continuidade na prestação dos serviços públicos' (que pressupõe o adimplemento das frentes de 'recuperação e manutenção' e de 'ampliação de capacidade e manutenção de nível de serviço') , tem-se, na verdade, uma continuidade na cobrança dos pedágios mediante prestação deficiente e seletiva de serviços aos usuários.
108. Nessa mesma matéria jornalística, o presidente do Sindicato das Transportadoras do Mato Grosso do Sul informa que a média de velocidade desenvolvida pelos veículos de transporte de cargas na rodovia seria de 35 km/h a 40 km/h, enquanto em uma rodovia duplicada essa velocidade média subiria para 65 km/h. Esse aspecto da redução das condições de fluidez, que pode ser avaliado pela Agência, denota um prejuízo aos usuários que exige providências no sentido de obter a justa indenização mediante acionamento das garantias pactuadas.
109. Desse modo, a execução das garantias contratuais não é medida 'absolutamente descabida' como sugere CRO, mas consentânea com o contrato celebrado e com o poder-dever da Administração de buscar a reparação pelos prejuízos decorrentes da atuação insuficiente da CRO ao longo de quase cinco anos (peça 4, p. 26) :
'12.5 Sem prejuízo das demais hipóteses previstas no Contrato e na regulamentação vigente, a Garantia de Execução do Contrato poderá ser utilizada nos seguintes casos:
 (...) 
12.5.1 quando a Concessionária não realizar as obrigações de investimentos previstas no PER ou as intervenções necessárias ao atendimento dos Parâmetros de Desempenho, dos Parâmetros Técnicos, ou executá-las em desconformidade com o estabelecido;'
110. Nesse sentido, uma proposta de readequação contratual por parte da concessionária, no âmbito de revisão quinquenal, não tem o condão de desfazer inadimplemento contratual objetivamente demonstrado e que já causou danos aos usuários, que deveriam estar trafegando, nesse momento, em uma rodovia inteiramente duplicada numa extensão de 453,6 km, mas que padecem em trechos em pistas simples e até mesmo sem acostamentos. Logo, existe um prejuízo a ser indenizado pela utilização da garantia contratual que independe de eventual revisão quinquenal que porventura acolha os pleitos da concessionária.
111. Por fim, a empresa paradoxalmente sugere que a atuação do gestor com vistas a assegurar o fiel cumprimento do contrato, o qual prevê a utilização das garantias em caso de inadimplemento, poderia configurar algum tipo de ilegalidade à luz da Lei 13.655/2018, que possa ensejar a sua responsabilização.
112. A utilização da garantia contratual está amparada não apenas pelo contrato de concessão (subcláusula 12.5) , mas também pela Lei 8.666/1993 (art. 56, § 1º) e pela Lei 8.987/1995 (art. 23, parágrafo único, incisos I e II) , ou seja, diferentemente do que foi aventado pela CRO, a medida encontra respaldo legal e contratual. Não se trata, por conseguinte, de decisão com base em valores jurídicos abstratos (art. 20 da Lei 4.657/1942) .
113. Assim sendo, a inércia do gestor em utilizar mecanismo indenizatório previsto em lei e no contrato de concessão, o qual deveria ser aplicado em situações de inadimplemento por parte da concessionária, é que pode eventualmente ocasionar um processo de responsabilização no âmbito deste Tribunal.
114. Ante todo o exposto, conclui-se que as alegações apresentadas pela ANTT e pela CRO, no tocante à não utilização da garantia de execução do contrato, a despeito da inexecução das obrigações de investimentos em 'Obras de Ampliação de Capacidade e Melhorias' previstas no PER (art. 23, parágrafo único, incisos I e II, da Lei 8.987/1995; cláusula 12 do contrato de concessão) não devem ser acolhidas.
Caducidade (peça 12, p. 5) 
b) proceder, com fundamento no art. 250, inciso V, do RITCU, as oitivas da Agência Nacional de Transportes Terrestres e da Concessionária Rota do Oeste S.A. (CRO) para que, no prazo de quinze dias, se manifestem acerca dos indícios de gestão irregular do contrato de concessão concernentes à: (...) 
ii) não adoção das medidas tendentes à declaração de caducidade da concessão, a despeito da sistemática inexecução dos investimentos em 'Obras de Ampliação de Capacidade e Melhorias' (obras paralisadas desde 2016) não coibida por penalidades menos gravosas (art. 38, § 1º, incisos I, II e IV, § 2º, 3º e 4º, da Lei 8.987/1995; subcláusula 32.1 do contrato de concessão) ;
Alegações da ANTT
115. Com relação ao questionamento acerca da não aplicação das medidas tendentes à caducidade, informa que foram adotadas de forma parcial, uma vez que diante das inadimplências da CRO, por meio do processo 50500.331355/2017-31, iniciou-se a apuração de processo administrativo ordinário para dar início à caducidade da concessão da BR-163/MT, notificando a CRO sobre os descumprimentos de obrigações contratuais, os quais deveriam ser sanadas pela empresa (Ofício 272/2017/SUINF, de 22/6/2017) , solicitando, ainda, a apresentação de plano de recuperação da concessão, contendo o cronograma e prazos objetivos para a retomada da frente de ampliação do PER, de modo a cumprir estritamente as obrigações firmadas no contrato de concessão (peça 19, p. 5) .
116. No entanto, tal processo de abertura de processo de caducidade teria sido interrompido em razão da apresentação de proposta de revisão quinquenal, a qual se encontraria em análise na ANTT (peça 19, p. 5) .
Alegações da CRO
117. Após alegar que vem cumprindo os parâmetros contratuais não obstante o cenário de crise econômica e as dificuldades excepcionais para obtenção de financiamento, a empresa defende que, nesse cenário, 'a decretação de caducidade, resultaria na interrupção do serviço até a realização de nova licitação, procedimento que já se mostrou demorado e custoso, além de não ser a diretriz de política pública escolhida pelo Poder Concedente' (peça 29, p. 13) .
118. Quanto à avaliação de início do processo de caducidade, relembra que a competitividade das licitações ocorridas entre 2013 e 2014 deveu-se ao cenário econômico favorável e às condições de financiamento divulgadas à época, de modo que não se poderia afirmar que nova licitação, considerando a conjuntura econômica atual, garantiria propostas mais vantajosas (peça 29, p. 14) .
119. Menciona que em 2017 a Agência encaminhou à Concessionária o Ofício 272/2017/SUINF contendo notificação de descumprimentos contratuais, dando prazo de 90 dias para o completo saneamento das inconformidades indicadas, sob pena de abertura de processo de caducidade. A partir de então, teria se iniciado um processo de interlocução entre Agência e Concessionária, ao longo do qual a CRO demonstrou o descabimento da abertura de processo de caducidade, resultando, em 2018, no afastamento dos efeitos do Ofício 272/2017/SUINF (peça 29, p. 14) .
120. Nesse interregno, a CRO teria logrado demonstrar ter sanado as inconformidades apontadas pela Agência, bem como estar em processo de troca de controle acionário que, ao final, viabilizará a obtenção de recursos para a realização dos investimentos necessários à concessão, medida que seria complementada pela revisão quinquenal do contrato de concessão, que permitiria a readequação dos investimentos com o objetivo de viabilizar a execução contratual (peça 29, p. 15) .
121. Afirma que a 'alegação de existência de supostos descumprimentos contratuais não merece prosperar, posto que, conforme reconhecido pela Agência Reguladora, a concessionária logrou sanar todas as inconformidades apontadas, estando eventuais pendências contempladas em proposta de revisão quinquenal sob análise administrativa' (peça 29, p. 15-16) .
122. Essa revisão contratual visaria a compatibilização do contrato de concessão e do programa de exploração da rodovia (PER) com a realidade do sistema rodoviário concedido, possibilitando que contratos de longo prazo e mutáveis, como são os contratos de concessão, estejam sempre adequados ao objeto de sua concessão e à realidade em que se encontra o sistema rodoviário concedido; nesse sentido, as revisões quinquenais possibilitariam a inclusão, exclusão e priorização de investimentos e serviços, por meio de avaliações técnicas de capacidade viária, distinguindo-se das premissas arrojadas à época do processo licitatório, as quais se mostraram equivocadas (peça 29, p. 15) .
123. Afirma que no âmbito do contrato de concessão da CRO, a proposta de revisão quinquenal compatibiliza todos os investimentos firmados à real necessidade do sistema rodoviário da BR-163/MT, com foco no interesse público, e respeitando estritamente o nível de serviço da rodovia, garantindo a correta alocação de recursos em trechos que realmente demandam ampliações e melhorias viárias. A proposta também viabilizaria a continuidade da concessão do serviço público prestado, em consonância com a diretriz de política pública do poder concedente, e de forma compatível com os esforços da concessionária em cumprir os parâmetros contratuais nas frentes de conservação, manutenção e serviços operacionais, bem como em retomar os investimentos em obras de ampliação de capacidade da rodovia (peça 29, p. 15) .
124. Destaca que, em caso de verificação de descumprimentos de contratos, a legislação (art. 38, da Lei 8.987/1995) atribuiu aos agentes públicos a opção de aplicar as sanções contratuais ou de abrir processo de caducidade (peça 29, p. 18) .
125. O exercício dessa opção discricionária, segundo a empresa, deve ser realizado conforme o princípio da proporcionalidade e considerando o interesse público envolvido no caso e, claramente, a União e a própria ANTT se posicionaram e estão agindo no sentido de assegurar a continuidade do serviço público, ao que relembra o esforço governamental traduzido na edição da MP 800/2017 (peça 29, p. 18) .
126. Reitera que a empresa tem adotado todas as providências para retomar os investimentos em ampliação de capacidade da rodovia, além de nunca ter deixado de cumprir os parâmetros contratuais nas frentes de conservação, manutenção e serviços operacionais, estando apta à manutenção do contrato de concessão e da prestação dos serviços no atendimento aos interesses dos usuários e do poder público (peça 29, p. 18) .
127. Alega que a ANTT tem cumprido a contento suas competências de fiscalização e regulação, já tendo formalmente indicado a solução regulatória mais adequada aos contratos de concessão da 3ª rodada do Procrofe, em geral, bem como adotado as medidas administrativas adequadas ao caso concreto da CRO e, ao final, informa acerca da existência de arbitragem em andamento para discutir desequilíbrios econômicos financeiros que afetam as questões postas nestes autos, de maneira que qualquer pronunciamento deste Tribunal de Contas deveria aguardar o veredicto de tal processo arbitral (peça 29, p. 18-19) .
Análise
128. Conforme visto anteriormente, a CRO acumula inexecução de 74% no tocante às duplicações previstas para serem concluídas até março de 2019, tendo paralisado as obras há três anos. Diante dessa situação de inadimplemento injustificado, não é admissível que o poder concedente permaneça inerte em relação à adoção de medidas contratuais e legais que possam conduzir a contratada à retomada das obras ou, alternativamente, à extinção da concessão por caducidade.
129. A ANTT alega que em 2017 teria autuado processo administrativo com essa finalidade, porém esse processo teria sido interrompido em razão da perspectiva de uma revisão quinquenal; ou seja, a Agência deixou de adotar as providências contratuais e legais cabíveis fiando-se na expectativa de uma revisão quinquenal de aplicação questionável e de legalidade duvidosa.
130. A interrupção do processo em questão, ao que tudo indica sem que qualquer penalidade fosse aplicada pelo inadimplemento, permitiu que a CRO conduzisse a concessão pelos últimos três anos ao seu alvedrio, sem cuidar da retomada das obras e, mesmo assim, sem sofrer qualquer sanção de relevo, muito menos processo de extinção da avença por caducidade.
131. Não existe amparo legal para a interrupção de um processo administrativo destinado à apuração do descumprimento de obrigações contratuais em razão de evento futuro incerto, como é o caso da revisão quinquenal. Se mesmo na relicitação, que conta com previsão legal, a suspensão das obrigações de investimento depende da celebração de termo aditivo (art. 15, inciso II, da Lei 13.448/2017) , não há como admitir a suspensão dos investimentos por parte da CRO ao longo de três anos pela mera expectativa de celebração futura de uma revisão quinquenal ou a inércia do poder concedente em termos da aplicação das sanções previstas por essa mesma razão, senão se estimularia o inadimplemento contratual.
132. Se por um lado não é razoável que o processo administrativo destinado à apuração dos descumprimentos contratuais tenha sido interrompido, por outro, a Lei 8.987/1995 dispõe que a caducidade poderá ser declarada depois que algumas medidas prévias tenham sido adotadas, tais como a verificação da inadimplência em processo administrativo, assegurado o direito de ampla defesa (art. 38, § 2º) e a comunicação à concessionária dos descumprimentos contratuais e a concessão de prazo para correção das falhas e transgressões (art. 38, § 3º) .
'Art. 38. A inexecução total ou parcial do contrato acarretará, a critério do poder concedente, a declaração de caducidade da concessão ou a aplicação das sanções contratuais, respeitadas as disposições deste art. 27, e as normas convencionadas entre as partes.
§ 1º A caducidade da concessão poderá ser declarada pelo poder concedente quando:
I - o serviço estiver sendo prestado de forma inadequada ou deficiente, tendo por base as normas, critérios, indicadores e parâmetros definidores da qualidade do serviço;
II - a concessionária descumprir cláusulas contratuais ou disposições legais ou regulamentares concernentes à concessão;
§ 2º A declaração da caducidade da concessão deverá ser precedida da verificação da inadimplência da concessionária em processo administrativo, assegurado o direito de ampla defesa.
§ 3º Não será instaurado processo administrativo de inadimplência antes de comunicados à concessionária, detalhadamente, os descumprimentos contratuais referidos no § 1º deste artigo, dando-lhe um prazo para corrigir as falhas e transgressões apontadas.
§ 4º Instaurado o processo administrativo e comprovada a inadimplência, a caducidade será declarada por decreto do poder concedente, independentemente de indenização prévia, calculada no decurso do processo.
§ 5º A indenização de que trata o parágrafo anterior, será devida na forma do art. 36 desta Lei e do contrato, descontado o valor das multas contratuais e dos danos causados pela concessionária.
§ 6º Declarada a caducidade, não resultará para o poder concedente qualquer espécie de responsabilidade em relação aos encargos, ônus, obrigações ou compromissos com terceiros ou com empregados da concessionária.'
133. Caso as medidas prévias não resultem na comprovação da inadimplência, seja porque não tenha efetivamente ocorrido ou porque tenha sido sanada pela concessionária depois de instada a tanto, a caducidade não será declarada; do contrário (comprovada inadimplência) , a caducidade será declarada por decreto do poder concedente (art. 38, § 4º) .
134. Nesse sentido, de fato, não cabe a esta Corte de Contas emitir determinação para que a caducidade de um contrato de concessão seja declarada, até porque durante os atos preparatórios a inadimplência pode não vir a ser comprovada (pode não ter ocorrido de fato ou pode ter sido sanada pela empresa) .
135. O Tribunal, contudo, por meio do Acórdão 738/2017-TCU-Plenário (TC Processo 014.689/2014-6) , manifestou entendimento no sentido de que, diante de inadimplemento relevante que possa ensejar a extinção do contrato por caducidade, a adoção das medidas prévias a tal declaração pode ser exigida do poder concedente, razão pela qual deliberou o seguinte:
'9.13. com fundamento no artigo 43, inciso I, da Lei 8.443/1992, c/c o art. 250, inciso II, do Regimento Interno do TCU, determinar à Agência Nacional de Transportes Terrestres (ANTT) que:
9.13.1. No prazo máximo de 30 dias, levando em conta a inexecução contratual da concessão e as demonstrações financeiras da Companhia de Concessão Rodoviária Juiz de Fora-Rio S.A. (Concer) , adote as seguintes providências:
9.13.1.1. avalie se o serviço está sendo prestado de forma adequada e eficiente (art. 38, § 1º, I, da Lei 8.987/1995) ;
9.13.1.2. avalie se a concessionária cumpriu todas as cláusulas contratuais ou regulamentares concernentes à concessão (art. 38, § 1º, II, da Lei 8.987/1995) ;
9.13.1.3. avalie se a concessionária mantém as condições econômicas, técnicas ou operacionais para a adequada prestação do serviço concedido, entre as quais a prevista no item 307 do Contrato de Concessão PG-138/95-00, que exige que o capital social subscrito e integralizado da concessionária corresponda a 20% do valor total dos investimentos por ela realizados (art. 38, § 1º, IV, da Lei 8.987/1995) ; e
9.13.1.4. caso se configurem as hipóteses previstas no art. 38, § 1º, I e II, da Lei 8.987/1995, convoque a empresa concessionária para apresentar justificativas acerca dessas irregularidades e, caso não justificadas, conceda-lhe prazo razoável para corrigir eventuais falhas e transgressões relativas à prestação dos serviços de forma adequada e eficiente, na forma prevista no art. 38, § 3º, da Lei 8.987/1995.
9.13.1.5. caso a Concer, no prazo concedido em conformidade com o item 9.13.1.4, acima, não corrija eventuais falhas e transgressões relativas à prestação dos serviços identificadas pela ANTT ou se configure a hipótese prevista no art. 38, § 1º, IV, da Lei 8.987/1995, instaure, de imediato, o processo administrativo previsto no art. 38, § 2º, assegurando prévio contraditório e a ampla defesa da concessionária, para a eventual declaração de caducidade da concessão;'
136. No caso concreto, verifica-se que, em 2017, a ANTT considerou que as inexecuções contratuais da CRO eram de gravidade tal que poderia ensejar a abertura de processo administrativo de caducidade. Como visto, a situação de inadimplemento se agravou sensivelmente nos dois anos seguintes, de sorte que a adoção das medidas que antecedem eventual declaração de caducidade da concessão continua sendo necessária e deve ser exigida da ANTT para a concessão da BR-163/MT, a exemplo do que ocorreu no âmbito do TC Processo 014.689/2014-6.
137. Vale destacar que as determinações contidas no Acórdão 738/2017-TCU-Plenário não ocasionaram a interrupção do serviço prestado pela Concer (BR-040/MG/RJ) ; ou seja, no cenário mais desfavorável, o serviço continuará sendo prestado da mesma forma ineficiente (continuidade na cobrança de pedágios mediante prestação mínima e seletiva de serviços aos usuários) até o desfecho do processo de caducidade. Nesse interstício, se for o caso, o poder público poderá desenvolver os estudos com vistas à nova licitação de modo que não ocorra a interrupção total do serviço, uma vez que a interrupção parcial já está configurada ao menos desde 2016 e agravando-se com o passar do tempo.
138. Ainda que numa situação extrema em que essa descontinuidade ocorra, o poder público pode contratar, por meio do Departamento Nacional de Infraestrutura de Transportes, a conservação da rodovia pelo prazo necessário à celebração de nova avença como ocorreu na BR-290/RS (após o encerramento do contrato da Concepa) e como está ocorrendo na BR-153/TO/GO (decreto de caducidade publicado em 16/8/2017) .
139. Em uma eventual declaração de caducidade, as indenizações devidas à concessionária estão limitadas aos investimentos em bens reversíveis não amortizados (no caso concreto, como visto, os investimentos de maior vulto não foram efetivados pela CRO, que registra 74% de inexecução das obras de duplicação) , conforme previsto em contrato (peça 4, p. 56) :
'32.7.1 A indenização devida à Concessionária em caso de caducidade restringir-se-á ao valor dos investimentos vinculados a Bens Reversíveis ainda não amortizados.'
140. Desse montante, conforme subcláusula 32.7.2, ainda serão descontados os prejuízos causados pela concessionária e as multas aplicadas e não pagas (peça 4, p. 56) :
' (i) os prejuízos causados pela Concessionária à União e à sociedade;
 (ii) as multas contratuais aplicadas à Concessionária que não tenham sido pagas até a data do pagamento do montante previsto na subcláusula 32.7.1 acima; e
 (iii) quaisquer valores recebidos pela Concessionária a título de cobertura de seguros relacionados aos eventos ou circunstâncias que ensejaram a declaração de caducidade.'
141. Nesse sentido, boa parte dos custos adicionais decorrentes de eventual declaração de caducidade, tais como valores despendidos com a elaboração de novos estudos, custos administrativos de nova licitação e prejuízos causados à sociedade pelo atraso na entrega das obras, devem ser deduzidos da indenização eventualmente devida à CRO.
142. Com relação às multas, verifica-se que o contrato de concessão estabelece multa diária de 3 URTs (unidade de referência correspondente a 1.000 vezes o valor médio da tarifa de pedágio aplicável à categoria 1 de veículos) para o atraso na entrega das obras de duplicação nas metas do 2º ano, do 3º ano, do 4º ano e do 5º ano (peça 4, p. 39) .
143. Como apenas a meta do 2º ano foi concluída, a multa diária, a partir de março de 2019, alcança 9 URTs (além do passivo em termos de multas dos anos anteriores, que também deverá ser calculado e cobrado) . Considerando-se o valor médio atual da tarifa de pedágio (R$ 4,84) , essa multa diária, totaliza R$ 43.560 (9 * R$ 4,84 * 1000) , o que perfaz R$ 15,9 milhões ao longo de um ano, valor pouco expressivo em relação à obrigação descumprida, mas que também deve ser regularmente exigido por parte da ANTT, haja vista a indisponibilidade do interesse público, e eventualmente deduzido da indenização, caso a caducidade venha a ocorrer e as multas não tenham sido pagas.
144. Cumpre notar que caso a concessionária postule a devolução amigável da concessão, o que pode ocorrer mesmo depois de instaurado processo de caducidade, eventual indenização devida pelo poder público ao particular em razão de bens reversíveis não amortizados poderá ser paga pela futura contratada (art. 15, § 1º, inciso I) , sem onerar a Administração.
145. Quanto à possibilidade de que a competividade anteriormente verificada (2013 - 2014) não venha a se repetir na conjuntura econômica atual, vale mencionar que os dois leilões ocorridos posteriormente, da Ponte Rio-Niterói em 2015 (seis empresas disputaram o certame, deságio de 36,67%) e da Rodovia de Integração do Sul em 2018 (cinco empresas disputaram o certame, deságio de 40,53%) , não permitem qualquer conclusão nesse sentido.
146. Com relação à indicação de que a revisão quinquenal pretende redesenhar o escopo da contratação com base no critério de nível de serviço, é importante recobrar que a concessionária é integral e exclusivamente responsável pela execução das obras de duplicação nos prazos pactuados (peça 4, p. 43) :
'21.1 Com exceção das hipóteses da subcláusula 21.2, a Concessionária é integral e exclusivamente responsável por todos os riscos relacionados à Concessão, inclusive, mas sem limitação pelos seguintes riscos:
 (...) 
21.1.9 atraso no cumprimento dos cronogramas previstos no PER ou de outros prazos estabelecidos entre as Partes ao longo da vigência do Contrato, exceto nos casos previstos na subcláusula 21.2 abaixo;'
147. As exceções a esta regra foram correlacionadas na subcláusula 21.2, a qual aponta os riscos relacionados à concessão de responsabilidade é do poder concedente, tais como (peça 4, p. 45-46) :
'21.2.9 atraso nas obras decorrentes da demora na obtenção de licenças ambientais a cargo da Concessionária quando os prazos de análise do órgão ambiental responsável pela emissão das licenças ultrapassarem as previsões legais, exceto se decorrente de fato imputável à Concessionária;
 (...) 
21.2.10 atraso nas obras decorrentes da demora na obtenção de licenças a cargo do poder concedente (subcláusula 21.2.10) .'
148. Não se verifica, dentre essas hipóteses, qualquer possibilidade de alteração do cronograma dessas obras obrigatórias em razão de avaliação, posterior à licitação, da 'real necessidade do Sistema Rodoviário da BR-163/MT com foco no interesse público e respeitando estritamente o nível de serviço da rodovia, garantindo a correta alocação de recursos em trechos que realmente demandam ampliações e melhorias viárias' (peça 29, p. 15) .
149. Medida nesse sentido, ainda que admitida pelo ente concedente, implicaria em alteração substancial do contrato de concessão, dele subtraindo uma das obrigações de maior impacto para o concessionário, qual seja, a conclusão da duplicação no prazo de quatro anos a contar da obtenção do licenciamento ambiental, em violação aos princípios da isonomia e da vinculação ao instrumento convocatório, previstos expressamente no art. 3º da Lei 8.666/93.
150. Essa obrigação certamente foi levada em conta pelos demais participantes da licitação na elaboração de suas propostas, de sorte que exclui-la ou modificá-la, depois da configuração do inadimplemento (obras estão paralisadas desde março de 2016) , configuraria um privilégio indevido à CRO em detrimento dos demais concorrentes, em afronta aos princípios mencionados.
151. Por fim, a eventual existência de arbitragem não exime o poder concedente nem a concessionária da obrigação de dar integral cumprimento ao Contrato, ou seja, da adoção das providências que estão em discussão nesta representação (peça 4, p. 60) :
'37.1.2 A submissão à arbitragem, nos termos deste item, não exime o Poder Concedente nem a Concessionária da obrigação de dar integral cumprimento a este Contrato, nem permite a interrupção das atividades vinculadas à Concessão, observadas as prescrições deste Contrato.'
152. Ante todo o exposto, conclui-se que as alegações apresentadas pela ANTT e pela CRO, no tocante à não adoção das medidas tendentes à declaração de caducidade da concessão, a despeito da sistemática inexecução dos investimentos em 'Obras de Ampliação de Capacidade e Melhorias' (obras paralisadas desde 2016) não coibida por penalidades menos gravosas (art. 38, § 1º, incisos I, II e IV, § 2º, 3º e 4º, da Lei 8.987/1995; subcláusula 32.1 do contrato de concessão) não devem ser acolhidas.
Descontos tarifários (peça 12, p. 5) 
'b) proceder, com fundamento no art. 250, inciso V, do RITCU, as oitivas da Agência Nacional de Transportes Terrestres e da Concessionária Rota do Oeste S.A. (CRO) para que, no prazo de quinze dias, se manifestem acerca dos indícios de gestão irregular do contrato de concessão concernentes à: (...) 
iii) aplicação de descontos tarifários insuficientes para o reequilíbrio econômico-financeiro do contrato de concessão em decorrência da inexecução dos investimentos em 'Obras de Ampliação de Capacidade e Melhorias' (art. 9º da Lei 8.987/1995; subcláusula 22.6 e Anexo 5 do contrato de concessão) .'
Alegações da ANTT
153. A ANTT informa que, em decorrência dessa performance aquém da previsão contratual, a concessionária passou a receber desconto tarifário em função do instrumento contratual do desconto de reequilíbrio (fator D) , e esclarece que tais reduções tarifárias representam majoritariamente descontos oriundos da não execução de duplicações e dispositivos, considerando as metas anuais previstas. Acrescenta que caso persistam sem avanço de execução, esses descontos serão substancialmente aumentados, considerando que se acumulam até que se execute os investimentos originários dos contratos (peça 19, p. 6) .
154. Quanto aos valores de fator D insuficientes aplicados na tarifa, informa que tal fenômeno ocorreu essencialmente pelo tempo necessário na apuração e na consolidação do desconto de reequilíbrio de ampliação de capacidade e, especialmente, dos parâmetros desempenho pois, como é de conhecimento do Tribunal, a SUINF necessita de ao menos 200 dias para consolidar o desconto de reequilíbrio, o que impossibilitou sua aplicação tempestiva (peça 19, p. 6) .
155. Para regularizar a questão, a SUINF indica que tomará as seguintes providências (peça 19, p. 6) :
i) correção na tarifa, via fator C, dos descontos de reequilíbrio aplicados até aqui, objetivando corrigir reflexos devido ao prazo de apuração e efetiva aplicação na tarifa de pedágio, via revisão da TBP;
ii) para os descontos de reequilíbrio dos próximos anos será editada portaria com diretrizes para apuração do desconto de reequilíbrio de forma parcial antes do término do ano concessão, a fim de permitir a aplicação do desconto na revisão imediatamente subsequente ao final do ano concessão.
Alegações da CRO
156. A CRO esclarece que todos os prazos e procedimentos estabelecidos pela ANTT foram cumpridos, não havendo que se cogitar de irregularidade na questão, e relembra que o contrato de concessão é relação complexa de longo prazo, com revisões periódicas previstas contratualmente, podendo eventuais desequilíbrios econômicos financeiros serem compensados em revisões subsequentes, de modo a garantir a estabilidade contratual e seu equilíbrio econômico-financeiro (peça 29, p. 19) .
157. Defende que os dispositivos contratuais aplicáveis e os regulamentos editados pela ANTT para disciplinar a matéria são inquestionáveis e menciona a subcláusula 22.6.1 do contrato, a qual estabelece que a ANTT promoverá anualmente a avaliação do desempenho da concessão de acordo com as regras e procedimentos previstos no Anexo 5 (peça 29, p. 19) .
158. Essa avaliação consistiria, basicamente, na análise dos relatórios de monitoração apresentados pela concessionária nos termos do item 4.2 do PER, o qual prevê que a empresa deve enviar todos os relatórios até o 12º mês do prazo de concessão (peça 29, p. 19) .
159. Menciona que, em fevereiro de 2016, a ANTT encaminhou o Ofício Circular 009/2016/GEFOR/SUINF com novas diretrizes para apresentação dos relatórios de monitoração, de modo a adequar o prazo de elaboração à complexidade da avaliação em campo e confecção dos relatórios e fichas desenvolvidos pela SUINF. Também teriam sido alterados os prazos para apresentação da monitoração, que passaram a 60 dias para realização da monitoração e 30 dias, contados do último dia dos ensaios de campo, para entrega dos relatórios (peça 29, p. 20) .
160. Em julho de 2016, por meio do Ofício Circular 030/2016/GEFOR/SUINF, a ANTT teria retificado o regramento geral de prazos apresentados no ofício anterior, informando que a monitoração se iniciaria a partir do primeiro dia subsequente à data de aniversário da concessão, com a justificativa de que a monitoração refletiria o atendimento aos parâmetros de desempenho obtidos pelas intervenções realizadas nos elementos da rodovia ao longo de todo ano concessão (peça 29, p. 20) .
161. Considerando que o aniversário do ano concessão da CRO ocorre em março e as revisões tarifárias em setembro e as novas diretrizes, indica que: i) iniciou a monitoração referente ao 3º ano de concessão em 23/3/2017; ii) os ensaios de campo foram finalizados em 19/5/2017, respeitando o prazo de 60 dias; iii) os relatórios foram entregues à ANTT em 19/6/2017, respeitando o prazo de 30 dias (peça 29, p. 20-21) .
162. Como a ANTT comunica ao Ministério os reajustes e revisões com antecedência mínima de 15 dias da data do início da cobrança da nova tarifa, não teria restado tempo hábil para a correta análise do relatório de monitoração e posterior cálculo do fator D a ser aplicado na 2ª revisão ordinária da tarifa básica de pedágio (peça 29, p. 21) .
163. Destaca que em um contrato de concessão, sempre se buscará o equilíbrio entre obrigações assumidas e seus reflexos econômico-financeiros; dentro dessa lógica, qualquer evento não contemplado em determinada revisão ordinária e/ou extraordinária terá seus efeitos financeiros obrigatoriamente considerados posteriormente (peça 29, p. 21) .
Análise
164. Observa-se, primeiramente, que as partes não refutam a insuficiência do percentual do desconto de reequilíbrio que vem sendo aplicado às tarifas de pedágio atinente à inexecução das obras de duplicação. Nesse sentido, cabe retomar as considerações da instrução inicial (peça 12, p. 4) :
16. O percentual do desconto de reequilíbrio previsto no Anexo 5 do contrato para a 'execução das obras de ampliação de capacidade obrigatórias nos prazos estabelecidos' é de 0,06902% por quilômetro (peça 4, p. 65) . Desse modo, o confronto entre as obras de duplicação exigíveis (335,7 km) e aquelas efetivamente entregues (117,6 km) enseja redução tarifária de 15% [ (335,7 - 117,6) * 0,06902 = 15%].
17. Parte dessa redução (4,41%) deveria ter sido aplicada às tarifas de pedágio desde setembro de 2017 [ (72,6 + 108,9 - 117,6 km) * 0,06902 = 4,4% ] e o restante (10,6%) a partir de setembro de 2018 (início da cobrança de pedágio ocorreu em 6/9/2015 e o contrato prevê, em sua subcláusula 18.3.2, que essa seja a data-base para os reajustes da tarifa) .
18. No entanto, verifica-se da Nota Técnica 166/2017/GEROR/SUINF, que o desconto de reequilíbrio devido pela inexecução das obras de duplicação naquele ano (4,4%) não foi aplicado à tarifa de pedágio em setembro de 2017 (peça 10, p. 14-16) .
19. Neste ano, conforme Deliberação 828, de 10/10/2018, a ANTT autorizou um reajuste da tarifa de pedágio de R$ 0,03737 para R$ 0,03754 (0,45% de aumento) . Para chegar a esse percentual, a ANTT considerou um desconto de reequilíbrio de 5,68432% (peça 11) ; ou seja, aquém daquele que deveria ter sido aplicado.
165. Qual seja, o usuário deixou de receber um desconto na tarifa básica de pedágio de 4,4% entre setembro de 2017 e setembro de 2018; e, desde setembro de 2018, vem pagando indevidamente por uma tarifa básica de pedágio que deveria ser 10,6% menor do que aquela vigente.
166. Como na revisão ocorrida em 2018 a ANTT não procedeu o desconto, via fator C, dos valores pagos a maior entre setembro de 2017 e setembro de 2018, conforme se verifica da Nota Técnica 42/2018/GEREF/SUINF (peça 33) , conclui-se que além do fator D que foi aplicado à tarifa atualmente praticada (5,68432%) , os usuários deveriam receber um desconto adicional de 10,6% sobre a TBP assim como a devolução dos valores indevidamente auferidos pela CRO, em razão da não aplicação tempestiva do desconto de 4,4% no ano concessão anterior, a qual não foi compensada no ano seguinte. Portanto, existe um desequilíbrio econômico-financeiro expressivo em desfavor dos usuários, o qual as partes não contestam, e que precisa ser corrigido.
167. Nota-se que as justificativas apresentadas pelas partes para a não aplicação tempestiva dos descontos de reequilíbrio recaem sobre o prazo necessário para a apuração dos parâmetros de desempenho previstos em contrato (realização de ensaios de campo, elaboração de relatórios de monitoração e avaliação desses relatórios para aferição do fator D) .
168. Todavia, em se tratando de obras de duplicação que sabidamente estão paralisadas desde março de 2016, o cálculo do fator D não exige mais do o tempo necessário para a realização de operações matemáticas simples.
169. Neste ano, por exemplo, em que se encerrou o prazo da duplicação (março/2019) , basta subtrair da meta (453,6 km) o total implantado (116,7 km) e multiplicar pelo fator D previsto em contrato (0,06902% por km) . Ou seja, a ANTT deve considerar um desconto de reequilíbrio de 23,25% para as duplicações, a partir de setembro de 2019, o qual independe da realização de ensaios de campo e do envio de relatórios de monitoração, e pode ser avaliado com meses de antecedência da revisão da tarifa de pedágio.
170. O que não faz qualquer sentido é que a ANTT, em setembro de 2019, aplique um desconto de reequilíbrio relativo à meta de duplicação do ano anterior, ou seja, março de 2018 e penalize os usuários indevidamente sob a alegação de que depende da avaliação de parâmetros de desempenho os quais não guardam qualquer relação com as obras da 'frente de ampliação de capacidade e manutenção de nível de serviço'.
171. Além de desarrazoada, essa alegação não condiz com a conduta da ANTT quando cuida de acréscimos de reequilíbrio (fator A) , ou seja, de incrementos da TBP em função da antecipação de obras de ampliação de capacidade e melhorias.
172. Nesse sentido, a Resolução 5.177, de 31/8/2016 (peça 34) , concedeu acréscimo de reequilíbrio de 1,87604% para a CRO em razão da superação da meta de duplicação que deveria ser atingida até março de 2016, correspondente à entrega de 72,6 km.
173. Ou seja, quando se trata da apuração de percentual da frente de ampliação de capacidade que acarreta incremento da tarifa básica de pedágio (fator A) , a apuração é tempestiva e desvinculada dos parâmetros de desempenho. Em contrapartida, quando se trata da apuração de percentual da frente de ampliação de capacidade que acarreta redução da tarifa básica de pedágio (fator D) , a apuração é intempestiva e inexplicavelmente atrelada a parâmetros de desempenho de outras frentes de serviços.
174. Nota-se, por conseguinte, que a ANTT não atuou na tutela do interesse público (desconto de reequilíbrio) com a mesma presteza com que garantiu o direito da concessionária (acréscimo de reequilíbrio) ao cuidar das obras da frente de ampliação de capacidade nas revisões anuais da tarifa de pedágio.
175. Verifica-se, também, que a ANTT não efetuou o estorno dos valores indevidamente auferidos entre setembro de 2017 e setembro de 2018 correspondentes à não aplicação do desconto de reequilíbrio de 4,4% naquele período, na revisão subsequente; ou seja, a providência indicada na manifestação (correção, via fator C, dos descontos que deixaram de ser aplicados à TBP) tampouco foi adotada quando se teve a oportunidade para tanto.
176. Tanto a ANTT quanto a CRO sugerem que as correções necessárias sejam processadas no futuro. No entanto, diante da magnitude do desequilíbrio econômico-financeiro da tarifa de pedágio atualmente praticada, em desfavor dos usuários, e dos elementos que indicam que esse desequilíbrio resultou de uma inescusável inércia do poder concedente na defesa dos interesses coletivos e absolutamente distinta do procedimento adotado em situação semelhante que beneficiou a CRO, entende-se que as medidas necessárias à correção desse desequilíbrio devem ser imediatamente adotadas.
177. Ante todo o exposto, conclui-se que as alegações apresentadas pela ANTT e pela CRO, no tocante à aplicação de descontos tarifários insuficientes para o reequilíbrio econômico-financeiro do contrato de concessão em decorrência da inexecução dos investimentos em 'Obras de Ampliação de Capacidade e Melhorias' (art. 9º da Lei 8.987/1995; subcláusula 22.6 e Anexo 5 do contrato de concessão) não devem ser acolhidas.
CONCLUSÃO
178. Confirmou-se, nesta instrução, a procedência das alegações do representante e das informações obtidas no levantamento de auditoria no tocante à inexecução das 'Obras de Ampliação de Capacidade e Melhorias' haja vista a CRO ter entregue apenas 116,7 km de duplicação de 453,6 km exigíveis até março de 2019 (74% de inexecução) .
179. Verificou-se, também, que as alegações das partes para os descumprimentos contratuais supostamente relacionadas ao cenário econômico, tais como diminuição de tráfego e redução de receitas, aumento do valor de insumos e dificuldades para a obtenção de financiamentos, não encontram ressonância no contrato de concessão, o qual prevê que a concessionária é integral e exclusivamente responsável por tais riscos.
180. Além da improcedência dessas alegações à luz da matriz de riscos do contrato celebrado, verificou-se que o cenário econômico desfavorável não teve impacto considerável na BR-163/MT (receita bruta de serviços teve incremento de 6,3% em 2017 e de 7,8% em 2018) , concessão que registra um volume de tráfego 18% maior do que aquele projetado nos estudos de viabilidade que precederam a licitação.
181. Tais dados permitem concluir que os problemas de financiamento não estão relacionados propriamente à geração de receitas da concessão (a qual, aliás, é uma das que mais elevadas dentre as rodovias federais concedidas) , mas podem estar associados a restrições das instituições financeiras à Odebrecht Rodovias, empresa que detém o controle da CRO.
182. Em sua manifestação, a concessionária evidencia sua incapacidade de obter financiamento ao revelar que a venda do negócio (troca de controle acionário) é que viabilizará a obtenção de recursos para a execução dos investimentos previstos em contrato e que não foram executados (peça 29, p. 14) :
' (...) a Concessionária logrou demonstrar ter sanado as inconformidades apontadas pela Agência, bem como estar em processo de troca de controle acionário, que, ao final, viabilizará a obtenção de recursos para a realização dos investimentos necessários à concessão.'
183. As justificativas das partes para a não adoção das medidas legais e contratuais cabíveis em razão das inexecuções verificadas, relacionadas à edição da MP 800/2017 e da Lei 13.448/2017, não podem ser aceitas, seja porque a medida provisória perdeu sua validade, seja porque a CRO não solicitou a devolução amigável da concessão.
184. A expectativa de desenhar um novo contrato por meio de revisão quinquenal, hipótese de aplicação questionável e de legalidade duvidosa, não justifica a inércia do poder concedente em relação à adoção de medidas contratuais e legais que possam conduzir a contratada à retomada das obras ou, alternativamente, à extinção da concessão por caducidade.
185. A utilização das garantias contratuais permite que a Administração seja indenizada, ao menos em parte, pelos prejuízos decorrentes do inadimplemento contratual por parte da concessionária, uma vez ao duplicar apenas 117,6 km de um total devido de 453,6 km, a CRO acarreta aos usuários, ao poder público e à sociedade como um todo, prejuízos em termos de fruição da rodovia (nível de serviço aquém do contratado) e de segurança viária (acidentes graves decorrentes de colisões frontais) que impactam nos custos e na eficiência do transporte rodoviário.
186. Verificou-se que a inércia do poder concedente quanto ao exercício de suas prerrogativas (poder-dever) relativas a esse mecanismo indenizatório, o qual deveria ser acionado em situações de inadimplemento por parte da concessionária, não poderia ser atribuído à gravidade da medida (a qual depende de mera notificação, nos termos do contrato) nem a risco de descontinuidade na prestação do serviço (CRO eventualmente teria que arcar com o custo de um prêmio maior para a renovação das garantias junto a seguradoras e instituições financeiras ou recompor a caução prestada, o que não permite tal inferência) .
187. Nesta instrução, também ficou demonstrada a improcedência da interrupção de processo administrativo, aberto em 2017, e destinado à apuração dos descumprimentos contratuais e eventual declaração de caducidade em razão da MP 800/2017, da Lei 13.448/2017 e da possibilidade de revisão quinquenal.
188. Restou esclarecido, ainda, que não cabe a esta Corte de Contas emitir determinação para que a caducidade de um contrato de concessão seja declarada, até porque durante os atos preparatórios a inadimplência pode não vir a ser comprovada (pode não ter ocorrido de fato ou pode ter sido sanada pela empresa) ; entretanto, diante de inadimplemento relevante que possa ensejar a extinção do contrato por caducidade, a adoção das medidas prévias a esse desfecho pode ser exigida do poder concedente, a exemplo do que ocorreu no Acórdão 738/2017-TCU-Plenário.
189. Evidenciou-se, neste processo, que a descontinuidade na prestação dos serviços já vem ocorrendo nos últimos três anos em que a CRO esteve à frente da BR-163/MT, posto que o contrato de concessão não foi celebrado apenas para que a empresa providenciasse a conservação da rodovia e a prestação de atendimento médico e mecânico aos usuários; e expostas as alternativas à disposição do poder concedente para minimizar (ou até mesmo suprimir) a descontinuidade na prestação dos serviços, a exemplo do que já ocorreu na BR-153/TO/GO e na BR-290/RS, caso a concessão caminhe para a caducidade.
190. Comprovou-se a insuficiência dos descontos tarifários aplicados nas últimas duas revisões em razão do inadimplemento das obras de ampliação de capacidade, assim como a improcedência das justificativas apresentadas para a não concessão dos descontos tempestivamente, que recaem sobre a dificuldade para avaliação de parâmetros de desempenho os quais não guardam qualquer relação com as obras da frente de ampliação de capacidade e manutenção de nível de serviço.
191. Ademais, observou-se que ao tratar da apuração de percentual da frente de ampliação de capacidade que acarreta incremento da tarifa básica de pedágio (fator A) , a ANTT providenciou apuração tempestiva e desvinculada dos parâmetros de desempenho, ou seja, não atuou na tutela do interesse público (desconto de reequilíbrio) com a mesma presteza com que garantiu o direito da concessionária (acréscimo de reequilíbrio) ao cuidar das obras da frente de ampliação de capacidade nas revisões anuais da tarifa de pedágio.
192. Nesse sentido, a Agência tampouco providenciou o estorno (via fator C) dos valores indevidamente auferidos pela CRO entre setembro de 2017 e setembro de 2018, quando teve oportunidade de corrigir o desequilíbrio anteriormente causado em desfavor dos usuários em razão da não aplicação do desconto devido na TBP.
193. Diante da magnitude do desequilíbrio econômico-financeiro da tarifa de pedágio atualmente praticada, em desfavor dos usuários, e dos elementos que indicam que esse desequilíbrio resultou de uma inescusável inércia do poder concedente na defesa dos interesses coletivos e absolutamente distinta do procedimento adotado em situação semelhante que beneficiou a CRO, entende-se que as medidas necessárias à correção desse desequilíbrio devem ser imediatamente adotadas.
194. Ante o exposto, entende-se que as providências alvitradas na instrução inicial são pertinentes, de sorte que propõe-se que o Tribunal adote decisão de mérito destinada a exigir da ANTT a adoção de providências para a utilização da garantia de execução do contrato, para a abertura de procedimento administrativo com vistas à avaliação dos descumprimentos contratuais e eventual declaração de caducidade da concessão e para a imediata redução da tarifa de pedágio em proporção compatível com o nível de inexecução contratual verificado.
195. Dada a similaridade entre os problemas tratados nestes autos e aqueles reportados na ação civil pública que trata da BR-060/153/262/DF (peça 30) , entende-se oportuno, ainda, o encaminhamento dos autos ao Ministério Público Federal em Mato Grosso para eventual ajuizamento de ações em face do inadimplemento verificado neste processo e da ausência de providências das partes para sanar tais irregularidades.
PROPOSTA DE ENCAMINHAMENTO
196. Diante do exposto, submeto os autos à consideração superior, propondo:
a) conhecer da presente representação, uma vez que os requisitos de admissibilidade previstos no art. 235 c/c art. 237, inciso III e parágrafo único do Regimento Interno do TCU (RITCU) foram atendidos;
b) com fundamento no art. 45, da Lei 8.443/1992, c/c art. 251 do Regimento Interno do TCU, determinar à Agência Nacional de Transportes Terrestres que, no prazo de 15 (quinze) dias, em razão da inexecução das obrigações de investimentos em 'Obras de Ampliação de Capacidade e Melhorias' previstas no PER:
b.1) utilize a garantia de execução do contrato (art. 23, parágrafo único, incisos I e II, da Lei 8.987/1995; cláusula 12 do contrato de concessão) ;
b.2) avalie se o serviço está sendo prestado de forma adequada e eficiente (art. 38, § 1º, I, da Lei 8.987/1995) ;
b.3) avalie se a concessionária cumpriu todas as cláusulas contratuais ou regulamentares concernentes à concessão (art. 38, § 1º, II, da Lei 8.987/1995) ;
b.4) caso se configurem as hipóteses previstas no art. 38, § 1º, I e II, da Lei 8.987/1995, convoque a empresa concessionária para apresentar justificativas acerca dessas irregularidades e, caso não justificadas, conceda-lhe prazo razoável para corrigir eventuais falhas e transgressões relativas à prestação dos serviços de forma adequada e eficiente, na forma prevista no art. 38, § 3º, da Lei 8.987/1995;
b.5) caso a CRO, no prazo concedido em conformidade com o subitem acima não corrija eventuais falhas e transgressões relativas à prestação dos serviços identificados pela ANTT ou se configure a hipótese prevista no art. 38, § 1º, IV, da Lei 8.987/1995, instaure, de imediato, o processo administrativo previsto no art. 38, § 2º, assegurando prévio contraditório e a ampla defesa da concessionária, para a eventual declaração de caducidade da concessão;
b.6) promova o reequilíbrio econômico-financeiro do contrato de concessão da BR-163/MT em razão da aplicação de descontos tarifários (fator D) insuficientes nas duas últimas revisões tarifárias, ocorridas em setembro de 2017 e em setembro de 2018, sem se descuidar da devolução, via fator C, dos valores indevidamente auferidos pela CRO (art. 9º da Lei 8.987/1995; subcláusula 22.6 e Anexo 5 do contrato de concessão) ;
b.7) considere, na próxima revisão tarifária (setembro/2019) , desconto de reequilíbrio compatível com as metas de duplicação exigidas pelo item 3.2.1.1 do PER para o ano 4 (453,6 km) , cujo prazo se findou em 22/3/2019 (subcláusula 22.6.4, item ii, do contrato de concessão) ;
c) determinar à ANTT que encaminhe, periodicamente a cada 60 dias, cópias dos processos administrativos a serem autuados em função das determinações relativas ao subitem 'b', para fins de monitoramento das determinações, esclarecendo na oportunidade as medidas administrativas adotadas;
d) encaminhar cópia desta instrução e da decisão que vier a ser proferida ao representante;
e) encaminhar cópia dos autos ao Ministério Público Federal em Mato Grosso para a eventual adoção de providências, na sua esfera de atuação, em face do inadimplemento verificado neste processo e da ausência de providências das partes para sanar tais irregularidades;
f) arquivar os autos, com fundamento no art. 169, inciso V, do Regimento Interno do TCU.
À peça 40, o dirigente da 4ª Diretoria da Secretaria de Fiscalização de Infraestrutura Rodoviária e de Aviação Civil anuiu às conclusões do auditor federal e teceu as seguintes considerações:
"1. Manifesto-me de acordo com a proposta de encaminhamento do AUFC Leonardo Antônio de Meneses (DOC 61.219.795-2) . Acrescento, no mesmo sentido, alguns aspectos sobre esta representação, numa visão mais ampla das questões tratadas.
2. Não é controversa a necessidade de investimentos no setor de infraestrutura do país. Segundo dados do Banco Mundial (Infraestrutura: construindo a base para o crescimento, 2018) , dentre os países em desenvolvimento, o Brasil possui um dos menores níveis de investimentos, em cerca de 2% do PIB entre os anos de 2000 e 2013.
3. Além do mais, a qualidade da infraestrutura nacional alcança a posição de 123 no Ranking do World Economic Forum, conforme consta na mesma publicação.
4. Este retrato atual encontra-se num contexto onde os recursos públicos disponíveis para os investimentos em infraestrutura são escassos, conforme as informações históricas do orçamento fiscal dos órgãos responsáveis (Infraero, Dnit, Valec, etc.) . As informações constantes no relatório de gestão do DNIT (http://www.dnit.gov.br/acesso-a-informacao/relatorio-de-gestao) revelam bem este cenário.
5. Neste sentido, natural que o Governo Federal demande a realização de parcerias com o setor privado para que esses investimentos tão necessários ao país sejam, de fato, realizados. Assim, o governo tem recorrido às concessões de serviços públicos para a concretização da melhoria da infraestrutura federal, com base na Lei 8.987/1995, formando parcerias público-privadas em sentido lato sensu, nos setores rodoviários, ferroviários, portuários e aeroportuários. Tal iniciativa foi reforçada, nos últimos anos, com edição da Lei 13.334/2016 e a criação do Programa de Parcerias e Investimentos (PPI) .
6. Entretanto, uma ampla coletânea de fiscalizações empreendidas nesta subunidade nos últimos anos tem evidenciado problemas graves nas concessões, revelando uma frustração dos resultados esperados pelo poder público e pela sociedade, no sentido de desenvolvimento da infraestrutura, especialmente a rodoviária.
7. Considerando que tais problemas têm se arrastado nos últimos anos, sem soluções mais concretas por parte dos representantes da agência reguladora, compete ao TCU fiscalizar a atuação da ANTT, sem que isso afronte os limites da discricionariedade do gestor, ainda mais quando ilegalidades são verificadas no curso dessas fiscalizações. Por isso, não merecem prosperar as recorrentes alegações, por parte dos interessados, de que a Corte de Contas estaria usurpando de suas competências.
8. Aliás, conforme bem destacado na instrução, o Acórdão 1704/2018-TCU-Plenário enuncia que 'é dever do Tribunal verificar se as agências estão a cumprir adequadamente os seus objetivos institucionais, entre os quais o de fiscalizar e regular as atividades sob sua esfera de competência'. Além do mais, jurisprudência mais antiga já evidencia o papel do TCU nesta temática:
'Na fiscalização das atividades-fim das agências reguladoras, o TCU não deve substituir-se aos órgãos que controla, nem estabelecer o conteúdo do ato de competência do órgão regulador, determinando-lhe a adoção de medidas, salvo quando verificar a ocorrência de ilegalidade ou de omissão da autarquia no cumprimento das normas jurídicas pertinentes.' [Acórdão 715/2008-TCU-Plenário - Rel. Min. Augusto Nardes]
9. Neste sentido, diante de irregularidades bem como de ineficácia e ineficiência da atuação das suas unidades jurisdicionadas, entende-se que cabe ao TCU a fiscalização e a proposição de determinações ou recomendações. Afinal, é sua missão institucional aprimorar a Administração Pública em benefício da sociedade, por meio do controle externo.
10. Pois bem, nos presentes autos foram verificados dois grupos de falhas na atuação da ANTT, no que tange à regulação e fiscalização da concessão da BR-163/MT. Inicialmente, notou-se uma letargia na solução de problemas relevantes e que impactam diretamente na qualidade dos serviços prestados aos usuários da rodovia. Conforme registrado pela agência reguladora (peça 19, p. 4) , desde o ano de 2016, as obras de duplicação da rodovia foram paralisadas, de modo que, passados já três anos, nenhuma medida efetiva foi adotada para a sua retomada.
11. Ao contrário, os atos praticados concentraram-se na inserção de novas obras no contrato, conforme abordado no TC Processo 032.830/2016-5, bem como na pretensa negociação de novos prazos para a realização das obras, na expectativa de que medidas legislativas dessem suporte a essa decisão (Medida Provisória 800/2017) . Diante da perda da eficácia desse normativo, a ANTT buscou realizar revisões quinquenais nos contratos (peça 29, p.8) , as quais teriam como medida prática uma postergação ainda maior das obras de duplicação entre outras obrigações correlacionadas. Segundo a agência, essa seria a melhor alternativa para a continuidade do serviço público, numa perspectiva futurista e esperançosa, todavia, carente de estudos fundamentados que justificassem essa decisão.
12. Aliás, ao longo da instrução foram evidenciadas diversas falhas nas premissas adotadas pela ANTT, de que haveria uma queda de tráfego na rodovia e de que a não obtenção dos financiamentos do BNDES poderiam justificar tal revisão contratual. Ora, os fatos são claros no sentido de que o tráfego pedagiado da BR-163/MT encontra-se 18% superior àquele estimado pela ANTT nos estudos de viabilidade da concessão, por isso, não se sustentam os argumentos relativos à queda de demanda. E, mesmo se isso ocorresse, o contrato de concessão é claro, fazendo lei entre as partes, no sentido de que o risco de tráfego cabe à concessionária.
13. Além do mais, as dificuldades para a obtenção do financiamento decorrem justamente das condutas do próprio grupo econômico do qual faz parte a Odebrecht Transport, acionista da concessionária, conforme os resultados públicos de investigações conduzidas pela Operação Lava Jato.
14. Quanto à possibilidade de troca do controle acionário da concessão, aventado pela concessionária, essa alternativa possui previsão contratual, mas está condicionada a 'iminente' insolvência da concessionária, desde que devidamente fundamentada. Entretanto, não pode o poder público aguardar indefinidamente a concretização desse processo, ainda mais considerando que há três anos as obras se encontram paralisadas.
15. Ademais, não se tem notícias acerca de eventual pedido de relicitação pela concessionária. Por tais razões, diante do arcabouçou legal existente, não há alternativa legal diversa da autuação de processo com vistas a avaliar a caducidade da concessão, nos termos da Lei 8.987/1995, conforme proposta de encaminhamento apresentada na instrução.
16. Outro grupo de irregularidades detectadas no presente processo remete a atos administrativos relacionados à tarifa de pedágio da BR-163/MT. Nesse aspecto, reputo necessário trazer algumas considerações adicionais, sob um enfoque mais amplo da problemática apresentada.
17. Conforme já abordado em outros processos de fiscalização (por exemplo o TC Processo 024.813/2017-6) , grande parte do esforço administrativo da ANTT, no setor de concessões de rodovias, é destinado à feitura dos processos de revisão tarifária, onde são discutidos longamente pleitos das concessionárias com o argumento de se reestabelecer o equilíbrio econômico-financeiro dos contratos, os quais convergem, na maioria dos casos, para um aumento das tarifas de pedágio.
18. Com isso, historicamente, os processos de revisão tarifária se tornaram o principal produto da superintendência responsável - Suinf - na ANTT.
19. Como bem pontuado pelo estudo do IPEA (Modelos de concessão de rodovias no Brasil, no México, no Chile, na Colômbia e nos Estados Unidos: evolução histórica e avanços regulatórios, março de 2018) , nos últimos 20 anos, ocorreram 110 Revisões Ordinárias, 38 Revisões Extraordinárias e 52 Termos Aditivos nos contratos de concessão de rodovias federais, resultando em uma média de 40 revisões/termos aditivos por contrato.
20. Desse modo, o esforço da ANTT que deveria estar alocado, por exemplo, às atividades de normatização regulatória e fiscalização dos serviços prestados é ocupado pelas revisões tarifárias e aditivos contratuais, onde os usuários da rodovia são alijados do processo, havendo, apenas, uma dialética entre concessionária e agência reguladora. Não é por acaso, portanto, que as tarifas de pedágio historicamente são reajustadas em níveis acima da inflação (TC Processo 028.343/2017-4, TC Processo 002.469/2018-9 e TC Processo 024.813/2017-6) , mesmo no caso de inadimplência dos contratos, como a concessão da BR-163/MT.
21. E mesmo nesses processos existem posições antagônicas da agência reguladora a depender da necessidade de aumento ou diminuição das tarifas, como bem apontado na instrução (item 172) . No ano de 2016, houve um adiantamento das metas anuais pela concessionária Rota do Oeste, e, por isso, fazia jus a uma elevação da tarifa mediante o chamado Fator A. Nesse caso, a ANTT não demorou em realizar esse aumento. Todavia, nos anos seguintes em que as metas não foram cumpridas, a ANTT alegou a necessidade de, pelo menos 200 dias, para mensurar a aplicação do desconto tarifário (Fator D) que resultaria em sua diminuição aos usuários da rodovia.
22. Percebe-se, pois, condutadas diferentes, a depender da tarifa a ser revisada.
23. Aliás, irregularidades relacionadas nos processos administrativos de revisões tarifárias constam em diversos processos de fiscalização abertos e/ou julgados pelo TCU nos últimos anos (TC Processo 014.618/2015-0, TC Processo 025.311/2015-8, TC Processo 023.217/2015-4, TCProcesso 014.731/2015-0, TC Processo 028.835/2016-6, TC Processo 032.830/2016-5, TC Processo 012.831/2017-4, TC Processo 021.195/2017-0) . Diante desses achados recorrentes, houve a necessidade de uma avaliação mais ampla dessas revisões, o que ocorreu com a auditoria ainda sem apreciação de mérito, TC Processo 024.813/2017-6.
24. No caso em concreto, diante das irregularidades evidenciadas, as quais representam afrontas às disposições do contrato de concessão (subcláusula 22.6.4) , cabe ao TCU determinar o cumprimento do art. 9º da Lei 8.987/1995, para que a ANTT aplique os descontos tarifários estabelecidos em contrato, haja vista os inadimplementos contratuais observados.
25. Por fim, consigno que a baixa efetividade do programa de concessões foi examinada em recente auditoria operacional (TC Processo 012.624/2017-9) . Os números são alarmantes e a concessão da BR-163-MT contribui bastante para os resultados apresentados. Chamou a atenção o rol de obras contratadas em concessões de rodovias que, até o momento, deixaram de ser realizadas pelas concessionárias. O montante total dessas obras alcança R$ 20 bilhões, cujos benefícios deixaram de ser entregues à União e à sociedade.
26. Sobre o tema, importante consignar o entendimento desta Subunidade de que a retomada da eficiência e eficácia do programa de concessões somente será possível a partir de um esforço conjunto dos atores do setor, essencialmente, o ministério supervisor, a agência reguladora e as concessionárias, de forma a se concretizar, de fato, uma parceria público-privada.
27. Ao ministério, necessário se torna estruturar e monitorar o programa de concessões, conforme indicado no achado de auditoria operacional do processo supracitado, cobrando da ANTT os resultados esperados. À agência reguladora, é necessária uma revisão do seu papel, sua missão institucional, seus valores e objetivos estratégicos. Na mesma seara, é urgente a revisão de seus processos de trabalho, de forma a torna-los mais eficientes e efetivos, priorizando não apenas as demandas das concessionárias, mas sim, dando a mesma atenção aos usuários das rodovias.
28. Às concessionárias, cabe priorizar o cumprimento dos contratos de concessão, bem como rever suas condutas, as quais tem levado a uma 'autofagia' do seu próprio negócio. São notórios os danos ao patrimônio da União que têm sido constatados pelo Ministério Público Federal nas concessão de rodovias federais delegadas ao estado do Paraná (http://www.mpf.mp.br/pr/sala-de-imprensa/docs/denuncia-nucleo-politico; http://www.mpf.mp.br/pr/sala-de-imprensa/docs/denuncia-econorte, http://www.mpf.mp.br/grandes-casos/caso-lava-jato/atuacao-na-1a-instancia/parana/denuncias-do-mpf/documentos/denuncia-agentespublicos-1, http://www.mpf.mp.br/pr/sala-de-imprensa/docs/rodonorte.pdf) .
29. Os fatos narrados pelo MPF, no que compete à esfera administrativa, também remetem a irregularidades relacionadas com atrasos e supressões de obras, aumentos indevidos de tarifas de pedágios e termos aditivos contratuais indevidos.
30. Além disso, não são poucos os casos de condutas irregulares das concessionárias em rodovias administradas pela União que são abordados em fiscalizações recentes do TCU. Como exemplo, citam-se o TC Processo 021.195/2017-0, onde se apuram indícios de fraudes na definição das tarifas de pedágio da BR-290/RS, bem como fraudes em relatórios de monitoração da qualidade da rodovia. Na mesma seara, o TC Processo 010.680/2018-7, onde se apuram indícios de fraudes em pedidos de inclusão de obras no contrato de concessão da BR-116/324/BA. Ainda, o TC Processo 034.431/2018-7, onde se apuram indícios de fraudes nos estudos de viabilidade da concessão das rodovias BR-101/290/386/448/RS. Por fim, o TC Processo 010.370/2016-1, onde se apuram indícios de fraudes na prestação de contas das obras de ampliação de capacidade da BR-290/RS.
31. Em conclusão, tais fatos denotam a necessidade de reflexão e posterior atuação desses atores, para que, de fato, as concessões de rodovias à iniciativa privada representem uma ferramenta de melhoria da infraestrutura nacional, de forma a propiciar ganhos efetivos à União, aos usuários e às empresas."
O titular da SeinfraRodoviaAviação manifestou concordância com os pareceres precedentes (peça 41) .
É o relatório.

8.1. Leilane Morais Alcântara e outros, representando Agência Nacional de Transportes Terrestres; e
8.2. Antônio Henrique Medeiros Coutinho (OAB/DF 34.308) e outros, representando Concessionaria Rota do Oeste S.A.

Não atuou.

REPRESENTAÇÃO. INDÍCIOS DE IRREGULARIDADES VERIFICADOS NA AGÊNCIA NACIONAL DE TRANSPORTES TERRESTRES (ANTT) RELACIONADOS À GESTÃO DO CONTRATO DE CONCESSÃO DA BR-163/MT. NÃO ADOÇÃO DA GARANTIA DE EXECUÇÃO, A DESPEITO DA INEXECUÇÃO CONTRATUAL. NÃO ADOÇÃO DE MEDIDAS TENDENTES À DECLARAÇÃO DE CADUCIDADE DA CONCESSÃO. APLICAÇÃO DE DESCONTOS TARIFÁRIOS INSUFICIENTES PARA O REEQUILÍBRIO ECONÔMICO-FINANCEIRO DECORRENTE DA INEXECUÇÃO DOS INVESTIMENTOS. OITIVAS. CONHECIMENTO. PROCEDÊNCIA. DETERMINAÇÕES.

REPRESENTAÇÃO (REPR)

Secretaria de Fiscalização de Infraestrutura Rodoviária e de Aviação Civil (SeinfraRodoviaAviação).

Cuidam os autos de representação de autoria do Deputado Federal Nilson Leitão acerca de indícios de irregularidades relacionados à gestão do contrato de concessão da BR-163/MT, administrada pela Concessionária Rota do Oeste S.A. (CRO) .
Como visto no relatório precedente as questões discutidas nos autos versam sobre:
a) não execução da garantia de fiel cumprimento do contrato, a despeito da inexecução das obrigações de investimentos em "Obras de Ampliação de Capacidade e Melhorias" previstas no Programa de Exploração da Rodovia (PER) ;
b) não adoção das medidas tendentes à declaração de caducidade da concessão, a despeito da sistemática inexecução dos investimentos em "Obras de Ampliação de Capacidade e Melhorias" (obras paralisadas desde 2016) , não coibida por penalidades menos gravosas; e
c) aplicação de descontos tarifários insuficientes para o reequilíbrio econômico-financeiro do contrato de concessão em decorrência da inexecução dos investimentos em "Obras de Ampliação de Capacidade e Melhorias".
Promovidas as oitivas da ANTT e da concessionária, a SeinfraRodoviaAviação formula, nesta oportunidade, proposta de expedir determinação à ANTT para que:
a) execute as garantias de execução do contrato de concessão;
b) avalie o serviço prestado pela concessionária, inclusive o cumprimento das cláusulas contratuais e as normas regulamentares; e
c) promova o reequilíbrio econômico-financeiro da avença, em virtude da aplicação de desconto de reequilíbrio insuficiente nas revisões tarifárias ordinárias ocorridas em 2017 e 2018.
Feita esta breve introdução, passo a examinar as questões ora colocadas, manifestando, desde já, a minha anuência, no essencial, às análises empreendidas pela unidade instrutora, cujos fundamentos incorporo às minhas razões de decidir, sem prejuízo de promover ajustes pontuais na proposta de encaminhamento.
II
Inicialmente, trato das questões preliminares e daquelas de aspecto mais geral arguidas pelas partes contratuais, sobretudo pela concessionária.
Afasto de plano a arguição de incompetência do TCU para tratar das matérias discutidas nestes autos, que supostamente estariam inseridas no âmbito da discricionariedade do gestor.
A matéria examinada diz respeito ao cumprimento de cláusulas de contrato de concessão, que envolve a exploração de bens da União associados à prestação de serviço público. Por conseguinte, a competência deste Tribunal é atraída por força dos arts. 70 e 71, incisos IV e IX, da Constituição Federal. 
Nesse sentido, verificando irregularidade no cumprimento das leis que regulamentam a exploração da rodovia mediante concessão, incumbe ao TCU o compromisso inarredável de assinar prazo para o exato cumprimento das normas violadas.
A despeito das alegações de impactos do cenário macroeconômico em diversos aspectos da concessão, tal como no tráfego, nas receitas, no valor dos insumos e na dificuldade para obtenção do financiamento, os interessados não lograram êxito em demonstrar as reais repercussões na concessão em comento.
Conforme demonstrado pela SeinfraRodoviaAviação, o tráfego real medido no exercício de 2017 foi 18% superior ao estimado no EVTEA, mesmo considerando-se o impacto da isenção de cobrança de pedágio sobre os eixos suspensos, em virtude da vigência da Lei 13.103/2015 (Lei dos Caminhoneiros) . A própria ANTT registra em sua manifestação que no caso da CRO não se verificou problemas quanto à projeção do tráfego (peça 19, p. 4) .
A receita bruta auferida pela concessionária nos exercícios de 2017 e 2018 também tem sido crescente, a despeito das dificuldades macroeconômicas relatadas.
Com relação ao suposto impacto no preço dos insumos, o contrato dispõe de mecanismo de reajustamento anual para abarcar essas repercussões.
Também não foram trazidos quaisquer elementos comprobatórios das alegadas dificuldades de obtenção de financiamento pela concessionária.
Além disso, quanto a esse suposto obstáculo, insta enfatizar que tanto o fato de o tráfego medido ser superior ao estimado, quanto o argumento apresentado pelo consórcio de que estaria em processo de troca de controle acionário, o que viabilizaria a obtenção de recursos necessários para realizar os investimentos na concessão, na verdade, contrastam com a tese da dificuldade de obtenção de financiamento, a qual sequer restou demonstrada.
Por fim, ainda que essas contradições não existissem, o contrato de concessão é cristalino quanto à alocação dos riscos de receita (tráfego) , inflacionário (custos dos insumos) e de financiamento ao contratado, consoante as seguintes disposições contratuais:
"21.1 Com exceção das hipóteses da subcláusula 21.2, a concessionária é integral e exclusivamente responsável por todos os riscos relacionados à Concessão, inclusive, mas sem limitação, pelos seguintes riscos:
21.1.1 volume de tráfego em desacordo com as projeções da Concessionária ou do Poder Concedente, com exceção do disposto: i) na subcláusula 21.2.8, no tocante à não execução ou ao atraso nas obras do Dnit previstas no Apêndice D do PER; ii) na subcláusula 22.5; e iii) na aplicação do Fator C; (...) 
21.1.7 custos para execução dos serviços previstos nas frentes de recuperação e manutenção, ampliação e manutenção do nível de serviço, conservação e serviços operacionais de todas as obras de ampliação de capacidade e melhorias da frente de ampliação e manutenção do nível de serviço. (...) 
21.1.9 atraso no cumprimento dos cronogramas previstos no PER ou de outros prazos estabelecidos entre as Partes ao longo da vigência do Contrato, exceto nos casos previstos na subcláusula 21.2 abaixo; (...) 
21.1.13 aumento do custo de capital, inclusive os resultantes de aumentos das taxas de juros;
 (...) 
26. Financiamento
26.1 A Concessionária é a única e exclusiva responsável pela obtenção dos financiamentos necessários à exploração da Concessão, de modo a cumprir, cabal e tempestivamente, com todas as obrigações assumidas no Contrato. (...) 
26.3 A Concessionária não poderá invocar qualquer disposição, cláusula ou condição dos contratos de financiamento, ou qualquer atraso no desembolso dos recursos para eximir-se, total ou parcialmente, das obrigações assumidas no Contrato." (destaques acrescidos) 
Afastadas as alegações de caráter preliminar, passo ao exame das irregularidades propriamente ditas.
III
Trato agora da aplicação de descontos tarifários insuficientes para o reequilíbrio econômico-financeiro do contrato de concessão em decorrência da inexecução dos investimentos relacionados às "obras de ampliação de capacidade e melhorias".
Conforme descrito no relatório que antecede este voto, levantamento realizado em dezembro de 2018 pela SeinfraRodoviaAviação evidenciou que a concessionária tinha entregue apenas 117,6 km de duplicação de 335,7 km exigíveis até março de 2018, o que perfazia 65% de inexecução à época. As obras de duplicação (117,6 km) foram executadas até março de 2016 e, deste então, as frentes de ampliação de capacidade e melhorias foram paralisadas.
Para lidar com essa situação, o contrato de concessão possui mecanismo de reequilíbrio econômico-financeiro, mediante a aplicação do denominado "desconto de reequilíbrio".
Trata-se de um redutor da Tarifa Básica de Pedágio (TBP) utilizado como mecanismo de manutenção da equivalência contratual entre os serviços prestados e a sua remuneração. Está associado à inexecução das obras e serviços da frente de "Ampliação de Capacidade e Manutenção do Nível de Serviço" e ao não atendimento dos parâmetros de desempenho previstos na avença, mediante a aplicação de um fator redutor ("Fator D") . De acordo com a subcláusula 22.6.4 do contrato, a aplicação desse mecanismo deveria se dar de forma imediata e automática.
Sobre a aplicação desse mecanismo, a Secretaria Especial do Programa de Parceria de Investimentos assim se manifestou no processo que cuidou da desestatização da Rodovia de Integração do Sul (Acórdão 1174/2018-TCU-Plenário) :
"O mecanismo tem o mérito de ser automático, de aplicação fácil e indiscutível, e inatacável no judiciário ou em arbitragens, com parâmetros especificados contratualmente, que não abre discussões sobre os valores de desconto nas revisões ordinárias realizadas pela ANTT. Tendo sua concepção arrimo no princípio da neutralidade, a prosperar a tese apresentada pela Corte de Contas haverá comprometimento da sua automaticidade e efetividade, devido a seu caráter sancionatório."
Oportuno informar que em outro processo de minha relatoria, TC Processo 024.813/2017-6, são apurados indícios de inadequações na aplicação do desconto de reequilíbrio em diversas concessões da 3ª etapa do Procrofe e na BR-116/324/BA (2ª etapa do Procrofe) , tais como: (i) aplicação incorreta do "Fator D"; (ii) ausência de aplicação do desconto de reequilíbrio para obrigações contratuais da frente de recuperação e manutenção nos segmentos que deixaram de ser construídos; e (iii) existência de conflito de interesses na avaliação dos parâmetros de desempenho contratual.
No caso ora analisado, a unidade instrutora apurou, preliminarmente (peça 12) :
"16. O percentual do desconto de reequilíbrio previsto no Anexo 5 do contrato para a 'execução das obras de ampliação de capacidade obrigatórias nos prazos estabelecidos' é de 0,06902% por quilômetro (peça 4, p. 65) . Desse modo, o confronto entre as obras de duplicação exigíveis (335,7 km) e aquelas efetivamente entregues (117,6 km) enseja redução tarifária de 15% [ (335,7 - 117,6) * 0,06902 = 15%].
17. Parte dessa redução (4,41%) deveria ter sido aplicada às tarifas de pedágio desde setembro de 2017 [ (72,6 + 108,9 - 117,6 km) * 0,06902 = 4,4% ] e o restante (10,6%) a partir de setembro de 2018 (início da cobrança de pedágio ocorreu em 6/9/2015 e o contrato prevê, em sua subcláusula 18.3.2, que essa seja a data-base para os reajustes da tarifa) .
18. No entanto, verifica-se da Nota Técnica 166/2017/GEROR/SUINF, que o desconto de reequilíbrio devido pela inexecução das obras de duplicação naquele ano (4,4%) não foi aplicado à tarifa de pedágio em setembro de 2017 (peça 10, p. 14-16) .
19. Neste ano, conforme Deliberação 828, de 10/10/2018, a ANTT autorizou um reajuste da tarifa de pedágio de R$ 0,03737 para R$ 0,03754 (0,45% de aumento) . Para chegar a esse percentual, a ANTT considerou um desconto de reequilíbrio de 5,68432% (peça 11) ; ou seja, aquém daquele que deveria ter sido aplicado."
Enfatizo que a ANTT e a Concessionária não refutam a insuficiência do desconto aplicado, apenas afirmam que os procedimentos regulamentares previstos foram observados.
A ANTT assevera que tal insuficiência decorre do tempo necessário para a apuração e consolidação do desconto a ser aplicado, em virtude da análise dos parâmetros de desempenho, uma vez que esse exame demandaria ao menos 200 dias, o que impossibilita a sua aplicação tempestiva.
A Concessionária alega que os prazos e procedimentos estabelecidos pela ANTT foram cumpridos, não havendo que se cogitar de irregularidade na questão. Acrescenta que eventuais desequilíbrios econômicos financeiros podem ser compensados em revisões subsequentes, de modo a garantir a estabilidade contratual e seu equilíbrio econômico-financeiro.
A CRO discorre sobre o procedimento de apuração, os prazos estabelecidos pela agência reguladora e modificações no procedimento de apuração do cumprimento das obrigações contratuais, o que teria culminado por não restar tempo hábil para a adequada análise do relatório de monitoração e posterior cálculo do "Fator D" a ser aplicado na 2ª revisão ordinária da TBP pela ANTT.
De fato, é necessário reconhecer que a aferição de determinados parâmetros de desempenho da prestação do serviço pressupõe o estabelecimento de procedimentos pela agência reguladora. Ao que tudo indica, o processo de trabalho estabelecido pela ANTT foi determinante para essa ocorrência.
E, em princípio, como defende o Consórcio, no âmbito de um contrato de longo prazo, especialmente em suas etapas iniciais, existe a possibilidade de recomposição do equilíbrio contratual.
Contudo, não se pode desconsiderar a natureza personalíssima do pagamento das tarifas pelos usuários que estão utilizando a infraestrutura explorada e os serviços prestados. Embora na perspectiva da concessionária e do regulador a obtenção desse equilíbrio possa ser postergada, no ponto de vista do usuário a situação é completamente distinta, pois esse já pagou tarifa superior à efetivamente devida e, ao menos que ele seja um usuário recorrente da rodovia, inexiste perspectiva de recuperação do seu prejuízo.
Em outras palavras, ao contrário do concessionário, o usuário da rodovia não tem um contrato de longo prazo com o Poder Concedente que lhe assegure a recomposição de seus prejuízos.
Nesse contexto, incumbe à agência reguladora otimizar os seus processos trabalho a fim de dar a resposta adequada aos usuários, à concessionária e ao Poder Concedente. Porém, o que se verificou no caso concreto é que as dificuldades de aferição de alguns parâmetros de qualidade da rodovia levaram a reboque o aumento tarifário indevido no que diz respeito à não execução das obras de ampliação de capacidade e de melhorias, que tem repercussões significativas na tarifa.
Ora, a aferição de obras de duplicação é realizada mediante procedimentos específicos previstos no subitem 10.3.1 do contrato. Segundo esse dispositivo, as obras de duplicação são consideradas implantadas quando forem abertas ao tráfego. Além disso, pressupõem a comprovação de atendimento de determinados parâmetros que só podem ser aferidos com a conclusão das obras, o que restava evidente não ter ocorrido. Assim, era sabido pela agência, com muita antecedência, que um extenso segmento da rodovia não havia sido duplicado. 
Mais grave, na revisão tarifária ordinária realizada em 2018, a agência reguladora não utilizou o mecanismo contratual existente justamente para fazer esse tipo de correção, o "Fator C", o que acentuou o problema na perspectiva dos usuários, que continuaram a pagar tarifas que reconhecidamente não repercutem o nível de serviço efetivamente oferecido.
Além disso, chama a atenção uma questão suscitada pela unidade instrutora. Conforme anotado no relatório antecedente, a Agência alega dificuldades na aplicação do desconto de reequilíbrio, cujo exame das informações demandaria ao menos 200 dias.
No entanto, o relatório sublinha que a Agência não incorreu nas mesmas dificuldades na aplicação do acréscimo de reequilíbrio ("Fator A") , efetuada em revisão tarifária ocorrida no ano de 2016. Esse mecanismo tem a função de incrementar a tarifa básica de pedágio nas situações em que a concessionária antecipa a realização de obras previstas no PER.
Tal situação indicaria um tratamento desigual no que diz respeito à aplicação dos dois mecanismos de reequilíbrio contratual, o que é inconcebível.
Entendo que a situação aqui examinada conclamaria, em princípio, dois tipos de medidas.
Para as irregularidades pretéritas, necessário expedir determinação para que a Agência Reguladora adote as medidas de sua competência para equilibrar o contrato, mediante a aplicação do "Fator D" adequado, bem como do "Fator C" que considere o período em que a concessionária recebeu valores indevidos em razão da não aplicação do desconto de reequilíbrio nos valores e datas devidos.
Embora não tenha identificado no site da Agência a revisão ordinária de 2019 (fonte: http://www.antt.gov.br/rodovias/Concessoes_Rodoviarias/Rota_do_Oeste/CRO__Concessionaria_Rota_do_Oeste_S_A__Revisao_e_Reajuste_da_Tarifa_de_Pedagio.htm. Consulta efetuada em 25/10/2019) , as revisões tarifárias ordinárias deste contrato ocorrem no mês de setembro. Diante da sua manifestação nos presentes autos e tendo conhecimento desta questão, não posso afastar de pronto a possibilidade de a ANTT ter saneado a questão sponte propria. Aliás, essa é a atuação que se espera do regulador.
Assim, pugno por acolher a sugestão da SeinfraRodoviaAviação, no sentido de determinar que a ANTT promova o reequilíbrio econômico-financeiro do contrato, tendo em vista a utilização de "Fator D" insuficiente nas revisões tarifárias ocorridas em setembro de 2017 e em setembro de 2018, corrigindo os reflexos indevidos mediante a aplicação do "Fator C", sem prejuízo de a Agência, em sede do monitoramento a ser instaurado, demonstrar que ultimou as correções necessárias na derradeira revisão tarifária.
Para as revisões tarifárias futuras, reputo que seria necessário expedir determinação para que a Agência reformulasse seus processos de trabalho, a fim de que o mecanismo do desconto de reequilíbrio funcione da forma como foi concebido. Em outras palavras, de forma imediata e automática, como preceitua a subcláusula 22.6.4 do ajuste. Essa medida visaria a evitar que essa situação se repetisse nas próximas revisões contratuais.
No entanto, considerando o escopo do presente processo, que versa sobre irregularidades noticiadas em uma concessão específica, entendo mais sensato que eventual medida com esse teor seja proferida no TC Processo 024.813/2017-6, de maneira mais estrutural, visto que no aludido processo as revisões tarifárias estão sendo examinadas de forma mais abrangente, em uma quantidade maior de contratos de concessão e que, inclusive, foram perscrutados processos de trabalho da Agência relacionados à revisão tarifária e à aplicação do desconto de reequilíbrio.
Por fim, repiso que a Agência e a concessionária reconhecem que eventuais desequilíbrios econômico-financeiros verificados ao longo da execução contratual devem ser considerados na próxima revisão tarifária, sem prejuízo para quaisquer das partes envolvidas na relação de concessão firmada. A ANTT também indicou que promoveria a correção da tarifa, via "Fator C" e editaria regulamento com diretrizes para apuração de desconto de reequilíbrio de forma parcial, antes do término da concessão (peça 19, p. 6) .
IV
Diante dos argumentos apresentados pela concessionária e pela ANTT, examino em conjunto as ocorrências de "não utilização da garantia de execução do contrato" e "não adoção das medidas tendentes à declaração de caducidade da concessão".
Segundo a ANTT, essa medida, assim como a declaração de caducidade da concessão, constituem as "medidas mais gravosas previstas no contrato de concessão, devendo ser utilizadas apenas em última instância administrativa".
Alega que caso "as referidas medidas fossem aplicadas de maneira imediata, certamente haveria risco considerável de ocorrer a descontinuação da prestação do serviço público para o usuário da rodovia até que a nova concessão pudesse assumir o trecho, concorrendo para a degradação dos elementos da rodovia e interrupção dos serviços de atendimento mecânico e médico".
A concessionária afirma vir "cumprindo os parâmetros contratuais nas frentes de conservação e manutenção, bem como na frente de serviços operacionais, não obstante o cenário de crise econômica e dificuldades excepcionais para obtenção de financiamento". Alega que a execução da garantia do contrato poderia comprometer a prestação de serviços essenciais aos usuários.
Registra ter sido notificada de descumprimentos contratuais, por meio do Ofício 272/2017/SUINF, o qual teria fixado prazo de 90 dias para o completo saneamento das inconformidades, sob pena de abertura de processo de caducidade. Registra que, após interlocução com a Agência, demonstrou o descabimento da abertura do processo de caducidade, o que teria afastado os efeitos do aludido ofício.
Complementa estar em processo de troca de controle acionário que, ao final, viabilizará a obtenção de recursos para a realização de investimentos necessários à concessão e que essa medida seria complementada com a revisão quinquenal do contrato de concessão, readequando os investimentos a fim de viabilizar a concessão.
Afirma que "a concessionária logrou sanar todas as inconformidades apontadas, estando eventuais pendências contempladas em proposta de revisão quinquenal sob análise administrativa" e que a execução da garantia contratual ou abertura do processo de caducidade são medidas descabidas e incoerentes com a política pública do Poder Concedente que decidiu privilegiar a continuidade dos serviços prestados aos usuários.
Conclui que a adoção dessas medidas feriria os artigos 20 e 22 da Lei de Introdução às Normas do Direito Brasileiro, recentemente introduzidos pela Lei 13.655/2018, e que a execução da garantia contratual e, pior ainda, a decretação da avença feririam dispositivo legal, podendo os gestores públicos serem responsabilizados.
Como visto no relatório antecedente, a unidade instrutora refutou todos esses argumentos, concluindo que a ANTT tem o poder-dever de executar as garantias contratuais, de modo a mitigar os prejuízos decorrentes de tão relevante inexecução contratual.
Adicionou que, no caso da abertura de processo de decretação de caducidade, este Tribunal já decidiu em outra oportunidade que, diante de inadimplemento relevante que possa ensejar a extinção do contrato por caducidade, a adoção das medidas prévias a tal declaração pode ser exigida do Poder Concedente (Acórdão 738/2017-TCU-Plenário) :
"9.13. com fundamento no artigo 43, inciso I, da Lei 8.443/1992, c/c o art. 250, inciso II, do Regimento Interno do TCU, determinar à Agência Nacional de Transportes Terrestres (ANTT) que:
9.13.1. No prazo máximo de 30 dias, levando em conta a inexecução contratual da concessão e as demonstrações financeiras da Companhia de Concessão Rodoviária Juiz de Fora-Rio S.A. (Concer) , adote as seguintes providências:
9.13.1.1. avalie se o serviço está sendo prestado de forma adequada e eficiente (art. 38, § 1º, I, da Lei 8.987/1995) ;
9.13.1.2. avalie se a concessionária cumpriu todas as cláusulas contratuais ou regulamentares concernentes à concessão (art. 38, § 1º, II, da Lei 8.987/1995) ;
9.13.1.3. avalie se a concessionária mantém as condições econômicas, técnicas ou operacionais para a adequada prestação do serviço concedido, entre as quais a prevista no item 307 do Contrato de Concessão PG-138/95-00, que exige que o capital social subscrito e integralizado da concessionária corresponda a 20% do valor total dos investimentos por ela realizados (art. 38, § 1º, IV, da Lei 8.987/1995) ; e
9.13.1.4. caso se configurem as hipóteses previstas no art. 38, § 1º, I e II, da Lei 8.987/1995, convoque a empresa concessionária para apresentar justificativas acerca dessas irregularidades e, caso não justificadas, conceda-lhe prazo razoável para corrigir eventuais falhas e transgressões relativas à prestação dos serviços de forma adequada e eficiente, na forma prevista no art. 38, § 3º, da Lei 8.987/1995.
9.13.1.5. caso a Concer, no prazo concedido em conformidade com o item 9.13.1.4, acima, não corrija eventuais falhas e transgressões relativas à prestação dos serviços identificadas pela ANTT ou se configure a hipótese prevista no art. 38, § 1º, IV, da Lei 8.987/1995, instaure, de imediato, o processo administrativo previsto no art. 38, § 2º, assegurando prévio contraditório e a ampla defesa da concessionária, para a eventual declaração de caducidade da concessão;"
Nesse sentido, a SeinfraRodoviaAviação propõe que o Tribunal assine prazo para que a Agência execute as garantias contratuais e adote as mencionadas medidas preliminares ao processo administrativo de caducidade, de modo análogo ao decidido na aludida deliberação.
Estou de acordo, no essencial, com as conclusões da unidade instrutora, embora entenda que o encaminhamento careça de ajustes pontuais, notadamente no que concerne à execução das garantias.
Inicialmente, discordo da alegação dos interessados no sentido de buscar equiparar, de alguma maneira, a execução de garantia contratual à penalidade de decretação de caducidade. Essa última medida é, de fato, a sanção mais gravosa aplicável a uma concessão, uma vez que conduz à extinção precoce do vínculo contratual, o que a rigor não é desejável. A garantia de execução, por sua vez, não constitui sanção, mas sim medida reparatória por descumprimento contratual. Tal comparação é, portanto, incabível.
Um segundo ponto diz respeito ao fato de ser incontroverso o descumprimento contratual relativo aos investimentos em "obras de ampliação de capacidade e melhorias". Em sua defesa a concessionária enfatiza estar cumprindo obrigações relacionadas à manutenção e conservação da rodovia, mas, de todo modo, não demonstra a conformidade em relação às suas obrigações de investimentos originalmente previstos.
Nesse sentido, em que pese atribuir tal situação a conjecturas econômicas e dificuldades de obtenção de financiamento, o fato é que a concessionária está em mora com o Poder Concedente e, além de sujeitar-se às medidas de reequilíbrio econômico-financeiro do contrato, conforme tratado na seção anterior, deve reparar o Poder Concedente pelos prejuízos oriundos da inexecução contratual. 
Também não merecem ser acolhidas alegações genéricas de que a execução das garantias resultaria na descontinuação da prestação de serviço público aos usuários da rodovia, pois sequer foram apresentadas as garantias em vigor. Como bem lembrado pela SeinfraRodoviaAviação, em um primeiro momento, caso as garantias tenham sido ofertadas na forma de seguro-garantia ou fiança bancária, não há que se falar em repercussão financeira à concessionária.
Também na hipótese da utilização da modalidade caução em dinheiro, ou em títulos da dívida pública federal, tais valores já não estariam compreendidos na disponibilidade imediata da concessionária, uma vez que estariam custodiados pelo Poder Público. 
Ainda sobre esse ponto, o montante da garantia a ser executada teria de ser apurado, o que advoga contra o argumento genérico de risco de descontinuidade na prestação do serviço que, diga-se de passagem, já ocorre, mediante o descumprimento relevante de suas obrigações, uma vez que a adequada prestação de serviço deve ser aferida mediante o total de obrigações acordadas. 
Portanto, essas alegações são meras conjecturas, desprovidas de comprovação dos impactos a que se sujeitaria a concessionária ou a continuidade do serviço público.
Situação análoga diz respeito ao suposto sobrestamento do processo de apuração de descumprimento contratual iniciado pela ANTT. A concessionária afirma que demonstrou ter afastado os efeitos do Ofício 272/2017/SUINF, os quais poderiam resultar na abertura de processo de caducidade, mas não faz qualquer prova das conclusões da ANTT, sobretudo acerca do descabimento do processo sancionador.
Sobre esse ponto, concordo com as conclusões da unidade instrutora no sentido de aparentemente ser descabida a suspensão, indefinidamente, de procedimento de fiscalização em face da expectativa de realização de revisão quinquenal do contrato que, diga-se de passagem, até o momento não ocorreu.
Existe previsão legal de sobrestamento das medidas destinadas a instaurar, ou a dar prosseguimento, a processo de caducidade, bem como de suspensão de obrigações de investimento na hipótese de instauração de processo de rescisão amigável da concessão, mediante o instituto da relicitação (Lei 13.448/2017) . No entanto, para tal devem ser satisfeitas uma serie de condicionantes estabelecidas pelo legislador ordinário, como a solicitação por parte do interessado, a renúncia ao prazo para correção de eventuais falhas e transgressões e a qualificação do contrato de parceria para tal.
Nesse sentido, causa espécie que diante de tal rigor estabelecido pela Lei 13.448/2017, a ANTT tenha adotado uma situação extremamente benéfica ao contratado, suspendendo, de próprio punho, indefinidamente, o processo de apuração de cumprimento das obrigações e, eventualmente, da aplicação de penalidades, inclusive de decretação de caducidade.
Reconheço que no âmbito do Direito Público Econômico existe maior espaço de discricionariedade do gestor e do regulador na resolução de controvérsias, por meio da utilização de instrumentos do direito consensual, com a finalidade de assegurar o interesse público, buscando, por exemplo, dar estabilidade à concessão em prol da continuidade do serviço público.
No entanto, essa flexibilidade não é ilimitada, devendo ser sopesados outros vetores que orientam a atuação do Poder Público, tal qual o princípio da razoável duração do processo, o da motivação dos atos e o da transparência, apenas para citar alguns.
Assim, repito, parece inimaginável que a apuração de descumprimento contratual de tal magnitude possa ter sido interrompida pela mera expectativa de realização de um processo de revisão quinquenal que compreenderia substancial modificação no objeto pactuado. Ao menos essa é a conclusão que se extrai dos elementos constantes dos autos.
Existem indícios de que a Agência estaria revendo tal posicionamento, conforme noticiado na imprensa no mês de abril (fonte: http://www.agenciainfra.com/blog/governo-iniciara-processos-para-apurar-inadimplencia-de-concessoes-de-rodovias/ consultado em 25/10/2019) , mas a ANTT não trouxe qualquer manifestação a respeito nestes autos. 
Portanto, diante de um quadro generalizado de inexecução contratual, não resta dúvida que este Tribunal deve determinar à ANTT a imediata retomada do curso natural do processo de fiscalização de descumprimento contratual, o que poderá ensejar a aplicação de penalidades diversas e, até mesmo, a decretação de caducidade da concessão.
Reputo ser o mencionado processo de fiscalização o locus apropriado para que a Agência, mediante decisões sujeitas ao conhecimento público, utilize-se, se for o caso, de sua discricionariedade para a tomada de certas decisões, respeitados os contornos legais e os princípios da motivação e do contraditório, inclusive para que elas possam ser acompanhadas pelas instâncias competentes.
Em paralelo, a ANTT também deve adotar as medidas de sua competência para apurar os prejuízos decorrentes da inexecução contratual e, se for o caso, executar as garantias de fiel cumprimento das obrigações contratuais, também mediante decisão fundamentada. Em diversas outras oportunidades este Tribunal expediu determinação aos órgãos jurisdicionados a fim de que adotassem as medidas de apuração de dano e/ou a execução das garantias (v.g. Acórdãos 46/2012, 1.612/2013, 2.290/2013, 538/2015, 666/2015 e 2.212/2018, do Plenário, e 4.935/2013 e 917/2019, da Primeira Câmara) . 
O que é inadmissível é manter esse quadro de inação, de baixo enforcement regulatório, no qual os custos com a manutenção de garantias são repassados aos usuários, servindo tal instrumento, na perspectiva da Agência e das companhias seguradoras, tão somente de formalidade contratual.
Abro um parêntese para reconhecer ter pouca esperança na reparação dos prejuízos por meio deste instrumento. Sua baixa efetividade já foi discutida por ocasião do Acórdão 1096/2019-TCU-Plenário, que cuidou da análise da primeira etapa do processo de desestatização da BR-364/365/GO/MG, no qual foram expedidas recomendações para modificar esse cenário.
Por coincidência, trago a apreciação nesta mesma sessão o processo TC Processo 012.988/2019-7, no qual a SeinfraElétrica abordou aspectos concernentes aos seguros-garantias em empreendimentos de linhas de transmissão. No aludido processo, salta aos olhos a informação de que, a despeito de ter instaurado 115 procedimentos de execução de garantia, a Aneel não obteve êxito em nenhum deles.
Em decorrência deste cenário adverso, a Aneel promoveu discussões com a Superintendência de Seguros Privados (Susep) , com empresas do setor de transmissão de energia e com companhias seguradoras, visando a aperfeiçoar estes instrumentos por ocasião das concessões que serão objeto do Leilão Aneel 2/2019.
Adiciono que não há que se falar em qualquer ofensa aos arts. 20 e 22 da LINDB, por parte desta decisão. Primeiro, porque a atuação do Tribunal fundamenta-se nos arts. 70 e 71, incisos IV e IX, da Constituição Federal, e 45 da Lei 8.443/1992; segundo, o poder-dever de a ANTT garantir o fiel cumprimento deste contrato e a reparação de eventuais danos deriva de diversos dispositivos legais, a exemplo dos arts. 29, incisos I, II e VII, da Lei 8.987/1995, e os arts. 24, inciso V, e 26, inciso VII, da Lei 10.233/2001; terceiro, porque, instaurados os procedimentos determinados por este Tribunal, incumbirá à Agência considerar as peculiaridades do caso concreto e as exigências da política pública, de forma motivada e transparente, sujeita ao escrutínio a que está submetida a atividade administrativa.
Quanto à determinação relacionada à adoção dos valores de duplicação sugeridos pela unidade instrutora na revisão tarifária ordinária prevista para o ano de 2019, considero necessário obter informações a respeito da aludida revisão junto à Agência, o que faço por meio de determinação. Constatada a eventual utilização de "Fator D" insuficiente, a unidade instrutora deverá verificar a medida processual mais adequada e submeter proposta a este Relator.
Ante o exposto, voto no sentido de que o Tribunal adote o Acórdão que ora submeto à deliberação deste Colegiado.
TCU, Sala das Sessões Ministro Luciano Brandão Alves de Souza, em 30 de outubro de 2019.
Ministro BRUNO DANTAS 
Relator